---
engine: knitr
filters: 
  - webr
---
<!-- CONTENT -->

# Introduktion

Data som samlats in återkommande med regelbundna mellanrum kallas för en **tidsserie** och har per definition ett beroende mellan intilliggande mätpunkter. Alltifrån sekundvisa mätningar av temperaturen i en fabriksugn till årliga mätningar av import och export för Sverige är exempel på tidsserier som innehåller många intressanta mönster och samband som kan utvinnas med hjälp utav statistiska modeller.

Två sådana exempel är det månatliga elpriset för villor utan eluppvärmning i elområde 1 mellan april 2013 och september 2025^[Hämtad från SCB:s Statistikdatabas: Elhandelspriser på elenergi (exkl. elskatt, moms och nätavgift) efter avtalstyp, elområde och kundkategori. Månad 2013M04 - 2025M09] och dygnsvis förbrukning av el i en villa från Norrbotten mellan mars 2011 till februari 2021^[Egen insamlad data]. 

```{r}
#| echo: FALSE
#| fig-cap: "Månatligt elpris för villor utan eluppvärmning i elområde 1"
#| label: fig-price
#| fig-width: 5
#| fig-height: 3

prices |> 
  mutate(time = år + ((månad |> as.numeric())-1)/12) |> 
  ggplot() + 
  aes(x = time, y = pris) + 
  geom_line() + 
  theme_bw() + 
  scale_x_continuous(breaks = seq(2013, 2025, 2)) +
  labs(x = "Tid", y = "Pris i elområde 1 (öre/KWh)", caption = "Källa: SCB")
```

```{r}
#| echo: FALSE
#| fig-cap: "Dygnsvis elförbrukning i en villa i Norrbotten"
#| label: fig-consumption
#| fig-width: 5
#| fig-height: 3

consumption |> 
  mutate(time = as_date(Starttid)) |> 
  ggplot() + 
  aes(x = time, y = Energi_KWh) + 
  geom_line() + 
  theme_bw() + 
  labs(x = "Tid", y = "Elförbrukning (KWh)")

```

<!-- TODO FORTSÄTT EXEMPLET OCH KOPPLA DET TILL ETT PRAKTISKT TILLFÄLLE DÄR VI VILL ANVÄNDA TIDSSERIEMODELLER SOM KAN ANVÄNDAS FÖR ATT PREDIKTERA PRIS OCH SEDAN KONSUMTION. -->

## Visuell analys

I båda figurerna visualiseras utvecklingen av mätvariabeln över tid vilket innebär att vi kan utläsa trender och återkommande mönster. 

- En **trend** definieras som den övergripande utvecklingen från första till sista mätpunkten. Till exempel visar @fig-price en negativ trend från början av mätperioden till dess slut, dock med perioder av variation. 

- **Säsongsmönster** definieras som trender som återkommer vid samma specifika perioder, till exempel @fig-consumption visar en förhöjd förbrukning under vintermånaderna och en lägre förbrukning under sommarmånaderna. Båda dessa komponenter kommer vara viktiga i målen att både beskriva den observerade serien och prediktera nya värden för framtida tidpunkter. 

Seriens **periodicitet** beskriver tidsperioden mellan dessa återkommande mönster men samma serie kan uppvisa flera mönster över olika tidssperioder (timmar, dagar, veckor) beroende på hur ofta mätvariabeln mäts.

Utöver tidsberoende mönster kan en tiddserie också uppvisa andra, till synes slumpmässiga och icke-periodiska, mönster. Till exempel har @fig-price en prisnedgång mellan 2013-2015, en uppgång mellan 2017-2019, och en extrem topp som inträffar kring årsskiftet 2022-2023, som inte direkt kan förklaras av tid och inte heller återkommer under specifika perioder. Dessa fenomen innebär ofta en mer komplex modellanpassning som tar hjälp av både sin egna och/eller andra tidsserier. 

Vi kommer fokusera på tre huvudsakliga steg i analysprocessen:

1. Visualisering och identifiering av mönster
2. Modellanpassning
3. Modellutvärdering och prediktioner

Den första punkten är väldigt viktig för att bilda en uppfattning om vilka fenomen som tidsserien visar upp och vad modellen ska kunna identifiera samt att kunna motivera valet av modell som anpassas i efteföljande steg. För andra punkten kommer vi titta lite närmare på olika former av modeller och hur de anpassas för att till slut lära oss om metoder för hur modellerna kan utvärderas och användas i praktiken. 

## Övningsuppgifter

Återkommande i denna del förekommer övningsuppgifter i form av enklare flervalsfrågor. Syftet med dessa frågor är att ge en form av direkt återkoppling där din förståelse av det tidigare materialet sätts på prov. Följande två exempel behandlar det kapitel du nyss läst, introduktionen till tidsserier. Utifrån frågans formulering bör det vara tydligt ifall endast ett eller flera svar (markeringar) tillåts. Om du klickar på bocken till vänster får du en återkoppling på dina svar och frågetecknet till höger visar svaren och en kortare förklaring till dessa.

:::{.callout-caution}
## Övning 1

```{r}
#| echo: FALSE
#| results: asis
exams2forms(file = "../exercises/Part 4/Del4_Chap20.1_ex1.rmd")

```
:::

:::{.callout-caution}
## Övning 2

```{r}
#| echo: FALSE
#| results: asis
exams2forms(file = "../exercises/Part 4/Del4_Chap20.1_ex2.rmd")

```
:::


## Programmering i R
Denna del använder sig av implementationer i R för att ge en praktisk tillämpning av den teori som presenteras. Återkommande under delen förekommer kodblock, likt de exempel som visas nedan, som innehåller relevant kod för att implementera och testa den teori som kapitlet introducerar. En grundläggande genomgång i R visas i @sec-basic-r. 

### Läsa in data
För att kunna använda exempeldata i våra analyser med hjälp av R behöver vi först ladda ner materialet från bokens resursmapp innan den kan laddas in i din R session. Nedan kodblock visar ett exempel på hur vi i tre steg laddar ner och läser in ett sådant data. Denna kod kommer återkomma i efterföljande kapitel när ny exempeldata ska analyseras.

```{r}
#| code-fold: false

## Läser in exempeldata i tre steg
#  URL för källan
url <- "https://hietalai.github.io/statistics-in-r/resources/data/electricityprice.csv"

#  Laddar ner data från URL
download.file(url, "electricityprice.csv", quiet = TRUE)

#  Läser in data till R
prices <- read_csv("electricityprice.csv", show_col_types = FALSE)

```


## Referenser {.unnumbered}







