---
engine: knitr
filters: 
  - webr
---
<!-- CONTENT -->

# ARMA och ARIMA modeller

I verkligheten är det inte så enkelt som att identifiera de separata AR och MA processerna från @tbl-behavior-ac-pac. När en modell innehåller både AR och MA komponenter kommer autokorrelationen och den partiella autokorrelationen långsamt avta med större $k$ vilket innebär att det finns oändligt många nollskilda lagg. En modell med båda typer av komponenter kallas för en **ARMA**-modell och kräver andra verktyg för att identifiera ordningen av de olika delarna. Behöver serien först differentieras för stationäritet (@sec-differentiation) kallar vi istället serien för en **integrerad ARMA**-modell, förkortat **ARIMA**.

Flera olika metoder har utvecklats för att lösa problematiken med att identifiera en lämplig ordning på men detta underlag kommer fokusera på den **utökade autokorrelationen** (eng. Extended Autocorrelation Function, EACF).

## ARMA(p,q) {#sec-arma}

När en tidsserie uppvisar mer komplexa beroenden än vad en ren AR- eller MA-process kan plocka upp, kan vi kombinera dessa till en mer flexibel modell. En ARMA process kombinerar $p > 0$ AR komponenter och $q > 0$ MA komponenter till en ARMA(p,q)‑process genom att helt enkelt slå ihop @eq-arp och @eq-maq enligt:

$$
\begin{aligned}
Y_t = \phi_1 Y_{t-1} + \phi_2 Y_{t-2} + \cdots + \phi_p Y_{t-p} + e_t + \theta_1 e_{t-1} + \cdots + \theta_q e_{t-q}
\end{aligned}
$$ {#eq-arma}

där $e_t$ är vitt brus med varians $\sigma^2_e$. 

### ARMA(1,1)

Den enklaste ARMA modellen är när en komponent av vardera AR och MA inkluderas, kallad ARMA(1,1). Modellen definieras enligt:

$$
\begin{aligned}
Y_t = \phi Y_{t-1} + e_t + \theta e_{t-1}.
\end{aligned}
$$
Autokorrelationen för denna modell beräknas till:
$$
\begin{aligned}
\rho_k
= 
\frac{1 - 2\theta\phi + \theta^2}
{(1-\theta)(1-\phi\theta)} \, \phi^{k-1},
\qquad k \ge 1.
\end{aligned}
$$

$\rho_k$ avtar avtar exponentiellt med en så kallad dämpningsfaktor $\phi$, men startvärdet $\rho_1$ påverkas även av $\theta$. Detta medför att många olika beteenden kan ses för autokorrelationen men som alla kommer från en ARMA(1,1)-process. 

:::{.callout-note}
Nu börjar vi jobba med modeller som blir väldigt komplexa att både simulera med kod likt vi gjort i tidigare kapitel eller beräkna autokorrelationen. Istället kan vi börja använda inbyggda funktioner från `stats`, `forecast` och `TSA` paketen. 
:::

Om vi vill simulera och visualisera en ARMA(1,1) kan vi visa detta med hjälp av funktionen `arima.sim()` från paketet `stats`, till exempel $Y_t = 0.5 Y_{t-1} + e_t - 0.3 e_{t-1}$. 

```{r}
#| fig-width: 5
#| fig-height: 3
#| fig-cap: Simulerad ARMA(1,1)
#| label: fig-ex-arma11
#| out-width: "90%"

set.seed(123)
n <- 1000

# Simulerar en ARMA(1,1) med givna parametervärden 
y <- arima.sim(n, model = list(ar = 0.5, ma = -0.3))

data <- 
  tibble(
    x = seq_len(n),
    y = y |> c()
  )

ggplot(data) + aes(x = x, y = y) + geom_line() + 
  theme_bw() + labs(x = "Time", y = "y")
```

Som vi ser i @fig-ex-arma11 går det inte på något lätt sätt att visuellt bestämma $p$ och $q$ bara från den observerade serien. Figuren uppvisar en stationär serie utan tydliga trender men som vi vet bör serien (lämpligen) modelleras med hjälp av en ARMA(1,1).

```{r}
#| include: false
data <- 
  tibble(
    lag = 1:30,
    ACF = acf(y, lag.max = 30)$acf,
    PACF = pacf(y, lag.max = 30)$acf
  ) |> 
  pivot_longer(!lag)

```

```{r}
#| eval: false

data <- 
  tibble(
    lag = 1:30,
    ACF = acf(y, lag.max = 30)$acf,
    PACF = pacf(y, lag.max = 30)$acf
  ) |> 
  pivot_longer(!lag)

ggplot(data) + aes(x = lag, y = value) + 
  geom_bar(stat = "identity", width = 0.5) + 
  geom_hline(yintercept = 1.96/sqrt(length(y)), linetype = 2, color = "firebrick") +
  geom_hline(yintercept = -1.96/sqrt(length(y)), linetype = 2, color = "firebrick") +
  theme_bw() + 
  scale_y_continuous(breaks = seq(-1, 1, by = 0.05)) +
  labs(x = "Lag", y = "ACF") + 
  facet_wrap(~name, nrow = 1)

```

```{r}
#| echo: false
#| fig-width: 5
#| fig-height: 3
#| fig-cap: Autokorrelation och partiell autokorrelation för den simulerade ARMA(1,1)
#| label: fig-ex-acf-pacf
#| out-width: "90%"

ggplot(data) + aes(x = lag, y = value) + 
  geom_bar(stat = "identity", width = 0.5) + 
  geom_hline(yintercept = 1.96/sqrt(length(y)), linetype = 2, color = "firebrick") +
  geom_hline(yintercept = -1.96/sqrt(length(y)), linetype = 2, color = "firebrick") +
  theme_bw() + 
  scale_y_continuous(breaks = seq(-1, 1, by = 0.05)) +
  labs(x = "Lag", y = "ACF") + 
  facet_wrap(~name, nrow = 1)

```

Från @fig-ex-acf-pacf visas två signifikanta lagg vid $k = 1$ i båda figurerna, eller kanske främst att de visar ett snabbt avtagande mönster. Vi skulle kunna dra oss och säga att en ARMA(1,1) är lämplig men det uppkommer nog för att vi vet att den modellen är den rätta. Tolkningen är något osäker så vi kan använda ytterligare ett verktyg för att fatta ett mer objektivt och informerat beslut om modellvalet.

## Utökad Autokorrelation {#sec-eacf}

Den utökade autokorrelationen använder att en ARMA process kan transformeras till en ren MA process om AR delen filtreras ut genom successiva regressionsmodeller för olika lagg där $k = p$. Den utökade autokorrelationen för denna transformerade serie uppvisar på ett ungefär samma beteende som autokorrelationen för en "vanlig" MA(q) där ordningen kan bestämmas utifrån vilket lagg som är den sista nollskilda värdet.

En risk med denna metod är om vi fortsätter filtrera då $k > p$ vilket i sin tur leder till att MA-ordningen överanpassas. Om vi sammanfattar alla de olika kombinationerna i en övergripande tabell minskar vi risken för överanpassning då vi kan välja den enklaste modellen. I tabellen beskriver rader ($i$) ordningen av AR(p) och kolumnerna ($j$) ordningen av MA(q). I cellerna anges ett kryss ($\times$) om autokorrelationen på lagg $j + 1$ är signifikant nollskild, annars anges $\circ$.

Valet av modell styrs av ett format hörn av den triangel som bildas när vi separerar $\times$ och $\circ$ i tabellen. I hörnet fås den minst komplexa modell som verkar modellera serien bra givet dess autokorrelation. Funktionen `eacf()` från `TSA` beräknar denna transformation och sammanställning i en läsbar tabell.

:::{#fig-sample-eacf}
```{r}

eacf(z = y)

```

EACF för en simulerad ARMA(1,1) modell
::: 


:::{.callout-important collapse="true"}
## EACF i WEBR

```{webr-r}
#| out-width: "90%"
#| autorun: true

set.seed(123)
# Simulerar en ARMA(1,1) med givna parametervärden 
y <- arima.sim(1000, model = list(ar = 0.5, ma = -0.3))

# Skapar en WEBR version av eacf() från TSA
customEacf <- function (z, ar.max = 7, ma.max = 13) {
  lag1 <- function(z, lag = 1) {
    c(rep(NA, lag), z[1:(length(z) - lag)])
  }
  reupm <- function(m1, nrow, ncol) {
    k <- ncol - 1
    m2 <- NULL
    for (i in 1:k) {
      i1 <- i + 1
      work <- lag1(m1[, i])
      work[1] <- -1
      temp <- m1[, i1] - work * m1[i1, i1]/m1[i, i]
      temp[i1] <- 0
      m2 <- cbind(m2, temp)
    }
    m2
  }
  ceascf <- function(m, cov1, nar, ncol, count, ncov, z, zm) {
    result <- 0 * seq(1, nar + 1)
    result[1] <- cov1[ncov + count]
    for (i in 1:nar) {
      temp <- cbind(z[-(1:i)], zm[-(1:i), 1:i]) %*% c(1, 
        -m[1:i, i])
      result[i + 1] <- acf(temp, plot = FALSE, lag.max = count, 
        drop.lag.0 = FALSE)$acf[count + 1]
    }
    result
  }
  ar.max <- ar.max + 1
  ma.max <- ma.max + 1
  nar <- ar.max - 1
  nma <- ma.max
  ncov <- nar + nma + 2
  nrow <- nar + nma + 1
  ncol <- nrow - 1
  z <- z - mean(z)
  zm <- NULL
  for (i in 1:nar) zm <- cbind(zm, lag1(z, lag = i))
  cov1 <- acf(z, lag.max = ncov, plot = FALSE, drop.lag.0 = FALSE)$acf
  cov1 <- c(rev(cov1[-1]), cov1)
  ncov <- ncov + 1
  m1 <- matrix(0, ncol = ncol, nrow = nrow)
  for (i in 1:ncol) m1[1:i, i] <- ar.ols(z, order.max = i, 
    aic = FALSE, demean = FALSE, intercept = FALSE)$ar
  eacfm <- NULL
  for (i in 1:nma) {
    m2 <- reupm(m1 = m1, nrow = nrow, ncol = ncol)
    ncol <- ncol - 1
    eacfm <- cbind(eacfm, ceascf(m2, cov1, nar, ncol, i, 
      ncov, z, zm))
    m1 <- m2
  }
  work <- 1:(nar + 1)
  work <- length(z) - work + 1
  symbol <- NULL
  for (i in 1:nma) {
    work <- work - 1
    symbol <- cbind(symbol, ifelse(abs(eacfm[, i]) > 2/work^0.5, 
      "x", "o"))
  }
  rownames(symbol) <- 0:(ar.max - 1)
  colnames(symbol) <- 0:(ma.max - 1)
  
  cat("AR/MA\n")
  print(symbol, quote = FALSE) 
  
  invisible(list(eacf = eacfm, ar.max = ar.max, ma.ma = ma.max, 
    symbol = symbol))
}

customEacf(y)

```
:::

I en teoretisk modell är separationen mellan $\times$ och $\circ$ väldigt tydlig^[Se exempel 6.4 på sidan 117 i @cryer2008] men för en observerad serie, som i @fig-sample-eacf, är det inte alltid lika tydligt. Till exempel verkar separationen sträcka över två rader, ARMA(1,1) och MA(2)^[ARMA(0,2) enligt tabellen.], trots att vi vet att den sanna modellen är en ARMA(1,1). Denna tabell ger oss dock en översikt av de enklaste alternativen som vi kan börja med att anpassa och sedan utvärdera för att till slut välja den modell som är bäst lämpad. 

## ARIMA(p,d,q)

När en serie inte är stationär kan differentiering genomföras för att sedan anpassa en ARMA-process. Vi kan beteckna den stationära serien som $W_t = \Delta^d Y_t$ och följer sedan teorin presenterad i @sec-arma.

<!-- TODO: NÅGOT OM IMA(1,1) ELLER ARI(1,1) -->

När en series väntevärde inte är 0, behöver inte modellen göras svårare än att det läggs till som en konstant term, betecknad $\theta_0$. Detta motsvarar till viss del ett intercept i en linjär regression och hjälper till att flytta väntevärdet av den stationära serien med väntevärde 0 till det observerade väntevärdet för serien. I vissa specialfall med differentiering kan denna konstanta term användas för att modellera en linjär trend i data.   

<!-- TODO: Sida 98 om det sista här för en IMA(1,1) med theta0 -->

$$
  \begin{aligned}
  Y_t = \theta_0 + \phi_1 Y_{t-1} + \phi_2 Y_{t-2} + \cdots + \phi_p Y_{t-p} + e_t + \theta_1 e_{t-1} + \cdots + \theta_q e_{t-q}
  \end{aligned}
$$ {#eq-arimapdq}

## Modellanpassning

Givet att en modell har identifierats utifrån observerade SAC och SPAC (eller EACF) diagram blir nästa steg att anpassa modellens parametrar. I denna del utgår vi från en stationär tidsserie betecknat $Y_t$ oavsett om det direkt är den observerade $Y_t$ eller differentierade $W_t$.

### Momentmetoden

**Momentmetoden** är den enklaste varianten av modellanpassning som innebär att vi skattar de teoretiska beskrivande måtten utifrån den observerade serien, till exempel skattar modellens teoretiska väntevärde utifrån stickprovets medelvärde. 

Ett enkelt exempel är $\hat{\phi}$ för en AR(1)-process. Vi har tidigare visat att $\rho_1 = \phi$ vilket med momentmetoden innebär att:
$$
  \begin{aligned}
  \hat{\phi} = r_1
  \end{aligned}
$$
där $r_1$ är den skattade autokorrelationen vid lagg 1. För övriga parametrar i processer av högre ordning byter vi helt enkelt ut de sanna $\rho_k$ med skattade $r_k$ för respektive $\hat{\phi}$.

[TODO: STÄM AV ATT JAG ANVÄNT "ORDNING" TIDIGARE]{style="color: red"}
[TODO: YULE-WALKER EKVATIONER HAR INTE ANVÄNTS TIDIGARE MEN FINNS MED SOM EN DEL I DETTA KAPITEL SID 150]{style="color: red"}

För MA-processer kommer momentmetoden inte fungera lika rättframt eftersom de skattade autokorrelationerna omfattar kvadratiska ekvationer som kräver kontroll av invertibilitet hos rötterna. Vi lägger inte så mycket mer tid på dessa beskrivningar då momentmetoden inte är en effektiv metod för att anpassa MA-termer.

### Minsta kvadratskattning

Likt en linjär regressionsmodell kan en ARIMA-modell anpassas med hjälp av minsta kvadratmetoden.^[Se @sec-least-squares för en detaljerad genomgång i regressionssammanhang.] 

För autoregressiva modeller kan vi se modellen som ett specialfall av regression där metoden minimerar den **betingade kvadratsumman** som för en AR(1) blir:
$$
  \begin{aligned}
  SSE_C= \sum_{t = 2}^n\left[ (Y_t) - \phi Y_{t-1}\right]^2
  \end{aligned}
$$ {#eq-cond-ss}

eftersom vi måste observera två tidpunkter för ett värde och $Y_0$ inte finns observerad. Vi kallar detta för en betingad kvadratsumma eftersom vi endast observerar $Y_1$.

För mer komplexa modeller kommer vi anpassa en liknande betingad kvadratsumma men om någon MA komponent finns med blir funktionen icke-linjär vilket kräver numerisk optimering för att lösa. 

[TODO: Bestäm om vi ska gå in i detaljerna med dessa metoder eller om vi bara nöjer oss med att titta på fördel/nackdel. Kunna anpassa som lärandemåll gäller ju främst att göra det med funktioner i R.]{style="color: red"}

### Maximum Likelihood

[TODO: ML har inte direkt tagits upp i tidigare kapitel men bör göras det i kapitel 14 (logistisk regression)]{style="color: red"}

Vi märker att båda de tidigare metoderna blir komplicerade när en MA-komponent inkluderas i modellen. Den tredje, och föredragna, metoden är maximum likelihood, som (vi kommer ihåg) är en metod som visar vilka parametervärden som är mest troliga att ha skapat den observerade serien (se @sec-maximum-likelihood). Metoden går kortfattat ut på att: 

1. Beskriva seriens data med en likelihood beräknad från en simultanfördelning
2. (Transformera till en loglikelihood för enklare optimering)
3. Maximera (log)likelihood / Minimera negativ (log)likelihood genom iterativ optimering

Vi kan återigen börja med att visa processen för @eq-ar1. Kom ihåg att $|\phi| < 1$ och $e_t \sim N(0, \sigma^2_e)$. Vi kan definiera likelihooden som:
$$
  \begin{aligned}
  L(\phi, \sigma_e) = f_{\phi, \sigma_e}(Y_1, Y_2, Y_3, \dots, Y_n)
  \end{aligned}
$$
Eftersom det finns ett beroende mellan de intilliggande tidsstegen kan vi omformulera likelihooden som:
$$
  \begin{aligned}
  L(\phi, \sigma_e) = f_{\phi, \sigma_e}(Y_1) f_{\phi, \sigma_e}(Y_2 | Y_1) f_{\phi, \sigma_e}(Y_3 | Y_2, Y_1) \cdots f_{\phi, \sigma_e}(Y_n|Y_{n-1}, Y_{n-2}, \dots Y_2, Y_1)
  \end{aligned}
$$

Vi kan också visa att: 
$$
  \begin{aligned}
  Y_t | Y_{t-1} \sim N(\phi Y_{t-1}, \sigma^2_e)
  \end{aligned}
$$
som ger:
$$
  \begin{aligned}
  f_{\phi, \sigma_e}(Y_t | Y_{t_1}) = \frac{1}{\sigma_e\sqrt{2\pi}}exp\left[- \frac{1}{2\sigma^2_e}(Y_t - \phi Y_{t-1})^2 \right]
  \end{aligned}
$$
Den enda delen som saknas är $f_{\phi, \sigma_e}(Y_1)$ som vi kan definiera som $Y_t \sim N\left(0, \frac{\sigma^2_e}{(1-\phi^2)}\right)$ vilket ger:
$$
  \begin{aligned}
  f_{\phi, \sigma_e}(Y_1) = \frac{\sqrt{1-\phi^2}}{\sigma_e\sqrt{2\pi}}exp\left[- \frac{1 - \phi^2}{2\sigma_e}Y_t^2 \right]
  \end{aligned}
$$

Tillsammans blir likelihooden:
$$
  \begin{aligned}
  L(\phi, \sigma_e) = (2\pi\sigma^2_e)^{-n/2}(1-\phi^2)^{1/2}exp\left[- \frac{SSE}{2\sigma^2_e}\right]
  \end{aligned}
$$

Vi kan notera att $SSE$ kan beskrivas som den **obetingade kvadratsumman** till skillnad från @eq-cond-ss.
$$
  \begin{aligned}
  SSE = \sum_{t=2}^n (Y_t - \phi Y_{t-1})^2 + (1 + \phi^2)Y_{1}^2
  \end{aligned}
$$
För att underlätta för optimeringen beräknas loglikelihooden:
$$
  \begin{aligned}
  \log L = -\frac{n}{2}\log(2\pi) - \frac{n}{2}\log(\sigma^2_e) + \frac{1}{2} \log(1-\phi^2) - \frac{1}{2\sigma^2_e}SSE
  \end{aligned}
$$

[TODO: MÅSTE IN MED MER KRING SIGMA skattning och ur det sen påverkar skattningen]{style="color: red"}

[TODO: Vad är syftet med detta?? Är det ens relevant]{style="color: red"}

För mer komplexa modeller blir härledningen av loglikelihooden mer komplicerad men samma grundsteg utförs.

### Modellanpassning i R

I praktiken använder vi R för att anpassa dessa modeller. Till exempel skulle vi kunna använda funktionen `arima()` från `TSA`. Denna funktion kräver följande argument:

- `x`: tidsserien som ska modelleras
- `order`: en vektor enligt formen `c(p, d, q)` som beskriver ordningen av de olika komponenterna
- `include.mean`: TRUE/FALSE som indikerar om serien har ett nollskilt medelvärde eller ej

Ytterligare argument finns som vi kommer återkomma till senare i underlaget. 

Säg att vi vill anpassa en ARIMA(1,0,1) från @fig-ex-arma11. Vi vet att de sanna parametrarna som användes vid skapandet av serien var $\phi = 0.5$ och $\theta = -0.3$. Då figuren uppvisar en modell som verkar centreras kring 0, anpassas modellen med $\theta_0 = 0$. 

```{r}

model <- arima(y, order = c(1, 0, 1), include.mean = FALSE)

model

```

I utskriften från modellen fås båda skattade komponenterna $\hat{\phi} = `r coef(model)[1] |> round(3)`$ och $\hat{\theta} = `r coef(model)[2] |> round(3)`$.

Vi såg dock en viss osäkerhet i @fig-sample-eacf att en alternativ modell var en ren MA(2). Vi skulle nu kunna anpassa även denna och se hur modellen ser ut.

```{r}

model <- arima(y, order = c(0, 0, 2), include.mean = FALSE)

model

```

Från utskriften utläses $\hat{\theta}_1 = `r coef(model)[1] |> round(3)`$ och $\hat{\theta}_2 = `r coef(model)[2] |> round(3)`$.

Så vilken modell är bäst lämpad för att beskriva modellen? Metoder för att utvärdera och jämföra modeller introduceras i  @sec-tsa-model-evaluation. I just detta fall vet vi den sanna strukturen så ser vi att ARIMA(1,0,1) inte riktigt anpassat de sanna parametervärden som användes i simuleringen men detta kan vi attribuera till simuleringsprocessens slump.

## Referenser {.unnumbered}

