---
engine: knitr
filters: 
  - webr
---
<!-- CONTENT -->

# ARMA och ARIMA modeller

I verkligheten är det inte så enkelt som att identifiera de separata AR och MA processerna från @tbl-behavior-ac-pac då en modell oftast innehåller en kombination av de båda processerna. I dessa fall kommer autokorrelationen *och* den partiella autokorrelationen långsamt avta med större $k$ vilket innebär att det finns oändligt många nollskilda lagg. En modell med båda typer av komponenter kallas för en **ARMA**-modell och kräver andra verktyg för att identifiera ordningen av de olika delarna. Ofta kan serien först behöver differentieras för stationäritet (se @sec-differentiation), därför kallar vi serien mer generellt för en **integrerad ARMA**-modell, förkortat **ARIMA**^[Enskilda AR/MA processer som kräver differentiering brukar förkortas som ARI eller IMA modeller].

Flera olika metoder har utvecklats för att lösa problematiken med att identifiera en lämplig ordning på ARIMA modeller men detta underlag kommer fokusera på den **utökade autokorrelationen** (eng. Extended Autocorrelation Function, EACF).

## ARMA(p,q) {#sec-arma}

När en tidsserie uppvisar mer komplexa beroenden än vad en ren AR- eller MA-process plockar upp, kan vi kombinera dessa till en mer flexibel modell. En ARMA process kombinerar $p > 0$ AR komponenter och $q > 0$ MA komponenter till en ARMA(p,q)‑process genom att helt enkelt slå ihop @eq-arp och @eq-maq enligt:

$$
\begin{aligned}
Y_t = \phi_1 Y_{t-1} + \phi_2 Y_{t-2} + \cdots + \phi_p Y_{t-p} + e_t + \theta_1 e_{t-1} + \cdots + \theta_q e_{t-q}
\end{aligned}
$$ {#eq-arma}

där $e_t$ är vitt brus med varians $\sigma^2_e$. 

### ARMA(1,1)

Den enklaste ARMA modellen är när en komponent av vardera AR och MA inkluderas, kallad ARMA(1,1). Modellen definieras enligt:

$$
\begin{aligned}
Y_t = \phi Y_{t-1} + e_t + \theta e_{t-1}.
\end{aligned}
$$
Autokorrelationen för denna modell beräknas till:
$$
\begin{aligned}
\rho_k
= 
\frac{1 - 2\theta\phi + \theta^2}
{(1-\theta)(1-\phi\theta)} \, \phi^{k-1},
\qquad k \ge 1.
\end{aligned}
$$

$\rho_k$ avtar exponentiellt med en så kallad dämpningsfaktor $\phi$, men startvärdet $\rho_1$ påverkas även av $\theta$. Detta medför återigen att vi kan see många olika trender i autokorrelationen men som alla kommer från en ARMA(1,1)-process. 

:::{.callout-note}
Nu börjar vi jobba med modeller som blir väldigt komplexa. Vi kommer härefter gå ifrån mycket av de härledningar som visats i tidigare kapitel och istället fokusera mer på simulering med hjälp av funktioner från `stats`, `forecast` och `TSA` paketen. 
:::

Om vi vill simulera och visualisera en ARMA(1,1) kan vi visa detta med hjälp av funktionen `arima.sim()` från paketet `stats`, till exempel $Y_t = 0.5 Y_{t-1} + e_t - 0.3 e_{t-1}$. I argumentet `model` anger vi en lista med dels modellens ordning, `order = c(1, 0, 1)` och vilka värden på modellens parametrar som önskas i `ar = phi` och `ma = theta`.

```{r}
#| fig-width: 5
#| fig-height: 3
#| fig-cap: Simulerad ARMA(1,1)
#| label: fig-ex-arma11
#| out-width: "90%"
#| code-fold: FALSE

set.seed(123)
n <- 1000

# Simulerar en ARMA(1,1) med givna parametervärden 
y <- arima.sim(n, model = list(order = c(1,0,1), ar = 0.5, ma = -0.3))

data <- 
  tibble(
    x = seq_len(n),
    y = y |> c()
  )

ggplot(data) + aes(x = x, y = y) + geom_line() + 
  theme_bw() + labs(x = "Time", y = "y")
```

Som vi ser i @fig-ex-arma11 går det inte på något lätt sätt visuellt bestämma $p$ och $q$ bara från den observerade serien. Figuren ser stationär ut då den verkar centreras runt samma väntevärde och har ungefär samma variation för alla tidpunkter. Eftersom vi själv skapat serien vet vi ju att serien bör (lämpligen) modelleras med hjälp av en ARMA(1,1), men i ett riktigt fall behöver vi kontrollera SAC (funktionen `acf()`) och SPAC (funktionen `pacf()`) för att se vad vi kan utläsa för beteenden.

```{r}
#| include: false
data <- 
  tibble(
    lag = 1:30,
    ACF = acf(y, lag.max = 30)$acf,
    PACF = pacf(y, lag.max = 30)$acf
  ) |> 
  pivot_longer(!lag)

```

```{r}
#| eval: false
#| code-fold: FALSE

data <- 
  tibble(
    lag = 1:30,
    # Beräknar SAC och SPAC samt plockar ut endast acf delen av objektet som innehåller korrelationerna
    ACF = acf(y, lag.max = 30)$acf,
    PACF = pacf(y, lag.max = 30)$acf
  ) |> 
  pivot_longer(!lag)

ggplot(data) + aes(x = lag, y = value) + 
  geom_bar(stat = "identity", width = 0.5) + 
  geom_hline(yintercept = 1.96/sqrt(length(y)), linetype = 2, color = "firebrick") +
  geom_hline(yintercept = -1.96/sqrt(length(y)), linetype = 2, color = "firebrick") +
  theme_bw() + 
  scale_y_continuous(breaks = seq(-1, 1, by = 0.05)) +
  labs(x = "Lag", y = "ACF") + 
  facet_wrap(~name, nrow = 1)

```

```{r}
#| echo: false
#| fig-width: 5
#| fig-height: 3
#| fig-cap: Autokorrelation och partiell autokorrelation för den simulerade ARMA(1,1)
#| label: fig-ex-acf-pacf
#| out-width: "90%"

ggplot(data) + aes(x = lag, y = value) + 
  geom_bar(stat = "identity", width = 0.5) + 
  geom_hline(yintercept = 1.96/sqrt(length(y)), linetype = 2, color = "firebrick") +
  geom_hline(yintercept = -1.96/sqrt(length(y)), linetype = 2, color = "firebrick") +
  theme_bw() + 
  scale_y_continuous(breaks = seq(-1, 1, by = 0.05)) +
  labs(x = "Lag", y = "ACF") + 
  facet_wrap(~name, nrow = 1)

```

Från @fig-ex-acf-pacf visas ungefär ett signifikant lagg (även kallad **spik**) vid $k = 1$ i respektive figur, eller kanske främst att de visar ett snabbt avtagande mönster. Utifrån detta skulle vi kunna dra slutsatsen att en ARMA(1,1) är lämplig, men hur mycket av den slutsatsen som kommer från att vi vet hur vi simulerat serien och hur mycket som kommer enbart från diagrammen är svårt att säga. Tolkningen är något osäker så vi kan använda ytterligare ett verktyg för att fatta ett mer objektivt och informerat beslut om modellvalet som också går att använda i fall där vi inte simulerat serien, den utökade autokorrelationen som vi kommer till i @sec-eacf.

:::{.callout-caution}
## Övning 1

```{r}
#| echo: FALSE
#| results: asis
exams2forms(file = "../exercises/Part 4/Del4_Chap23.1_ex1.rmd")

```
:::

### ARIMA(p,d,q)

När en serie inte är stationär kan differentiering genomföras för att sedan anpassa en ARMA-process. Vi kan beteckna den stationära serien som $W_t = \Delta^d Y_t$ och följer sedan teorin presenterad i @sec-arma.

<!-- TODO: NÅGOT OM IMA(1,1) ELLER ARI(1,1) -->

När en series väntevärde inte är 0, behöver inte modellen göras svårare än att det läggs till som en konstant term, betecknad $\theta_0$. Detta motsvarar till viss del ett intercept i en linjär regression och hjälper till att flytta väntevärdet av den stationära serien med väntevärde 0 till det observerade väntevärdet för serien. I vissa specialfall med differentiering kan denna konstanta term användas för att modellera en linjär trend i data.   

<!-- TODO: Sida 98 om det sista här för en IMA(1,1) med theta0 -->

$$
  \begin{aligned}
  Y_t = \theta_0 + \phi_1 Y_{t-1} + \phi_2 Y_{t-2} + \cdots + \phi_p Y_{t-p} + e_t + \theta_1 e_{t-1} + \cdots + \theta_q e_{t-q}
  \end{aligned}
$$ {#eq-arimapdq}

Vi kan simulera en enkel ARIMA(1,1,1) för att se hur den skiljer sig åt @fig-ex-arma11. På grund av att vi differentierar kommer `arima.sim()` skapa en differentierad ARMA(1,1) av längd `n` som sedan "återdifferentieras" till den observerade serien ARIMA(1,1,1), det vill säga en serie av längd `n + 1`.

```{r}
#| code-fold: false
#| fig-width: 5
#| fig-height: 3
#| fig-cap: Simulerad ARIMA(1,1,1)
#| label: fig-ex-arima11
#| out-width: "90%"

set.seed(123)
n <- 1000

# Simulerar en ARIMA(1,1,1) med givna parametervärden 
arima111 <- arima.sim(n, model = list(order = c(1,1,1), ar = 0.5, ma = -0.3))

data <- 
  tibble(
    # Lägger till en tidpunkt pga differentieringen
    x = seq_len(n + 1),
    y = arima111 |> c()
  )

ggplot(data) + aes(x = x, y = y) + geom_line() + 
  theme_bw() + labs(x = "Time", y = "y")


```

@fig-ex-arima11 visar stora skillnader med @fig-ex-arma11, framförallt att serien ser ut att följa mer långtgående trender. Detta ger oss rent visuellt en indikation att serien behöver differentieras innan modellanpassningen, vilket vi också kan se i seriens SAC och SPAC.

```{r}
#| include: false
data <- 
  tibble(
    lag = 1:30,
    ACF = acf(arima111, lag.max = 30)$acf,
    PACF = pacf(arima111, lag.max = 30)$acf
  ) |> 
  pivot_longer(!lag)

```

```{r}
#| eval: false
#| code-fold: FALSE

data <- 
  tibble(
    lag = 1:30,
    # Beräknar SAC och SPAC samt plockar ut endast acf delen av objektet som innehåller korrelationerna
    ACF = acf(arima111, lag.max = 30)$acf,
    PACF = pacf(arima111, lag.max = 30)$acf
  ) |> 
  pivot_longer(!lag)

ggplot(data) + aes(x = lag, y = value) + 
  geom_bar(stat = "identity", width = 0.5) + 
  geom_hline(yintercept = 1.96/sqrt(length(y)), linetype = 2, color = "firebrick") +
  geom_hline(yintercept = -1.96/sqrt(length(y)), linetype = 2, color = "firebrick") +
  theme_bw() + 
  scale_y_continuous(breaks = seq(-1, 1, by = 0.1)) +
  labs(x = "Lag", y = "ACF") + 
  facet_wrap(~name, nrow = 1)

```

```{r}
#| echo: false
#| fig-width: 5
#| fig-height: 3
#| fig-cap: Autokorrelation och partiell autokorrelation för den simulerade ARIMA(1,1,1)
#| label: fig-ex-arima-acf-pacf
#| out-width: "90%"

ggplot(data) + aes(x = lag, y = value) + 
  geom_bar(stat = "identity", width = 0.5) + 
  geom_hline(yintercept = 1.96/sqrt(length(y)), linetype = 2, color = "firebrick") +
  geom_hline(yintercept = -1.96/sqrt(length(y)), linetype = 2, color = "firebrick") +
  theme_bw() + 
  scale_y_continuous(breaks = seq(-1, 1, by = 0.1)) +
  labs(x = "Lag", y = "ACF") + 
  facet_wrap(~name, nrow = 1)

```

Till skillnad från @fig-ex-acf-pacf, där autokorrelationerna för båda måtten snabbt avtar, visar SAC ett extremt långsamt avtagande mönster. Detta är ytterligare en indikation att serien inte är stationär och vi behöver differentiera innan modellanpassningen. 

Efter differentiering kan vi beräkna SAC och SPAC igen för att se samma typ av form som @fig-ex-acf-pacf.

```{r}
#| include: false
arima111diff <- diff(arima111)

data <- 
  tibble(
    lag = 1:30,
    ACF = acf(arima111diff, lag.max = 30)$acf,
    PACF = pacf(arima111diff, lag.max = 30)$acf
  ) |> 
  pivot_longer(!lag)

```

```{r}
#| code-fold: false
#| eval: false

arima111diff <- diff(arima111)

data <- 
  tibble(
    lag = 1:30,
    ACF = acf(arima111diff, lag.max = 30)$acf,
    PACF = pacf(arima111diff, lag.max = 30)$acf
  ) |> 
  pivot_longer(!lag)

ggplot(data) + aes(x = lag, y = value) + 
  geom_bar(stat = "identity", width = 0.5) + 
  geom_hline(yintercept = 1.96/sqrt(length(y)), linetype = 2, color = "firebrick") +
  geom_hline(yintercept = -1.96/sqrt(length(y)), linetype = 2, color = "firebrick") +
  theme_bw() + 
  scale_y_continuous(breaks = seq(-1, 1, by = 0.1)) +
  labs(x = "Lag", y = "ACF") + 
  facet_wrap(~name, nrow = 1)

```

```{r}
#| echo: false
#| fig-width: 5
#| fig-height: 3
#| fig-cap: Autokorrelation och partiell autokorrelation för den differentierade simulerade ARIMA(1,1,1)-serien
#| label: fig-ex-arima-diff-acf-pacf
#| out-width: "90%"

ggplot(data) + aes(x = lag, y = value) + 
  geom_bar(stat = "identity", width = 0.5) + 
  geom_hline(yintercept = 1.96/sqrt(length(y)), linetype = 2, color = "firebrick") +
  geom_hline(yintercept = -1.96/sqrt(length(y)), linetype = 2, color = "firebrick") +
  theme_bw() + 
  scale_y_continuous(breaks = seq(-1, 1, by = 0.1)) +
  labs(x = "Lag", y = "ACF") + 
  facet_wrap(~name, nrow = 1)

```

:::{.callout-caution}
## Övning 2

```{r}
#| echo: FALSE
#| results: asis
exams2forms(file = "../exercises/Part 4/Del4_Chap23.3_ex1.rmd")

```
:::

## Utökad autokorrelation {#sec-eacf}

Den utökade autokorrelationen använder att en ARMA process kan transformeras till en ren MA process om AR delen filtreras ut genom successiva regressionsmodeller för olika lagg där $k = p$. Den utökade autokorrelationen för denna transformerade serie uppvisar på ett ungefär samma beteende som autokorrelationen för en "vanlig" MA(q) där ordningen kan bestämmas utifrån vilket lagg som är den sista nollskilda värdet. Till exempel om de första tre laggen uppvisar nollskilda autokorrelationer, motiveras att modellen inkluderar tre MA komponenter. En risk med denna metod är när vi fortsätter filtrera lagg då $k > p$ vilket i sin tur leder till att MA-ordningen överanpassas. 

Ett sätt att minska risken för överanpassning är att sammanställa en tabell med alla olika kombinationer av $p$ och $q$, går det att få en övergripande bild av modellerna och vi kan då välja den enklaste modellen. I tabellen beskriver raderna ($i$) ordningen av AR(p) och kolumnerna ($j$) ordningen av MA(q). I cellerna anges ett kryss ($\times$) om autokorrelationen på lagg $j + 1$ är signifikant nollskild, annars anges en circel ($\circ$).

Valet av modell styrs av att vi kan forma en triangel där vi separerar $\times$ och $\circ$ i tabellen och dess hörn innebär den minst komplexa modell som verkar modellera serien bra givet dess autokorrelation. Funktionen `eacf()` från `TSA` beräknar denna transformation och sammanställning i en läsbar tabell.

:::{#fig-sample-eacf}
```{r}
#| code-fold: false

# y är den simulerade ARMA(1,1)-serien
eacf(z = y)

```

EACF för en simulerad ARMA(1,1) modell
::: 


<!-- :::{.callout-important collapse="true"} -->
<!-- ## EACF i WEBR -->

<!-- ```{webr-r} -->
<!-- #| out-width: "90%" -->
<!-- #| autorun: true -->

<!-- set.seed(123) -->
<!-- # Simulerar en ARMA(1,1) med givna parametervärden  -->
<!-- y <- arima.sim(1000, model = list(ar = 0.5, ma = -0.3)) -->

<!-- # Skapar en WEBR version av eacf() från TSA -->
<!-- customEacf <- function (z, ar.max = 7, ma.max = 13) { -->
<!--   lag1 <- function(z, lag = 1) { -->
<!--     c(rep(NA, lag), z[1:(length(z) - lag)]) -->
<!--   } -->
<!--   reupm <- function(m1, nrow, ncol) { -->
<!--     k <- ncol - 1 -->
<!--     m2 <- NULL -->
<!--     for (i in 1:k) { -->
<!--       i1 <- i + 1 -->
<!--       work <- lag1(m1[, i]) -->
<!--       work[1] <- -1 -->
<!--       temp <- m1[, i1] - work * m1[i1, i1]/m1[i, i] -->
<!--       temp[i1] <- 0 -->
<!--       m2 <- cbind(m2, temp) -->
<!--     } -->
<!--     m2 -->
<!--   } -->
<!--   ceascf <- function(m, cov1, nar, ncol, count, ncov, z, zm) { -->
<!--     result <- 0 * seq(1, nar + 1) -->
<!--     result[1] <- cov1[ncov + count] -->
<!--     for (i in 1:nar) { -->
<!--       temp <- cbind(z[-(1:i)], zm[-(1:i), 1:i]) %*% c(1,  -->
<!--         -m[1:i, i]) -->
<!--       result[i + 1] <- acf(temp, plot = FALSE, lag.max = count,  -->
<!--         drop.lag.0 = FALSE)$acf[count + 1] -->
<!--     } -->
<!--     result -->
<!--   } -->
<!--   ar.max <- ar.max + 1 -->
<!--   ma.max <- ma.max + 1 -->
<!--   nar <- ar.max - 1 -->
<!--   nma <- ma.max -->
<!--   ncov <- nar + nma + 2 -->
<!--   nrow <- nar + nma + 1 -->
<!--   ncol <- nrow - 1 -->
<!--   z <- z - mean(z) -->
<!--   zm <- NULL -->
<!--   for (i in 1:nar) zm <- cbind(zm, lag1(z, lag = i)) -->
<!--   cov1 <- acf(z, lag.max = ncov, plot = FALSE, drop.lag.0 = FALSE)$acf -->
<!--   cov1 <- c(rev(cov1[-1]), cov1) -->
<!--   ncov <- ncov + 1 -->
<!--   m1 <- matrix(0, ncol = ncol, nrow = nrow) -->
<!--   for (i in 1:ncol) m1[1:i, i] <- ar.ols(z, order.max = i,  -->
<!--     aic = FALSE, demean = FALSE, intercept = FALSE)$ar -->
<!--   eacfm <- NULL -->
<!--   for (i in 1:nma) { -->
<!--     m2 <- reupm(m1 = m1, nrow = nrow, ncol = ncol) -->
<!--     ncol <- ncol - 1 -->
<!--     eacfm <- cbind(eacfm, ceascf(m2, cov1, nar, ncol, i,  -->
<!--       ncov, z, zm)) -->
<!--     m1 <- m2 -->
<!--   } -->
<!--   work <- 1:(nar + 1) -->
<!--   work <- length(z) - work + 1 -->
<!--   symbol <- NULL -->
<!--   for (i in 1:nma) { -->
<!--     work <- work - 1 -->
<!--     symbol <- cbind(symbol, ifelse(abs(eacfm[, i]) > 2/work^0.5,  -->
<!--       "x", "o")) -->
<!--   } -->
<!--   rownames(symbol) <- 0:(ar.max - 1) -->
<!--   colnames(symbol) <- 0:(ma.max - 1) -->

<!--   cat("AR/MA\n") -->
<!--   print(symbol, quote = FALSE)  -->

<!--   invisible(list(eacf = eacfm, ar.max = ar.max, ma.ma = ma.max,  -->
<!--     symbol = symbol)) -->
<!-- } -->

<!-- customEacf(y) -->

<!-- ``` -->
<!-- ::: -->

I en teoretisk modell är separationen mellan $\times$ och $\circ$ väldigt tydlig^[Se exempel 6.4 på sidan 117 i @cryer2008] men för en observerad serie, som i @fig-sample-eacf, är det inte alltid lika tydligt. Till exempel verkar separationen sträcka över två rader, ARMA(1,1) och MA(2)^[ARMA(0,2) enligt tabellen.], trots att vi vet att den sanna modellen är en ARMA(1,1). Denna tabell ger oss dock en översikt av de enklaste alternativen som vi kan börja med att anpassa och sedan utvärderas kandidaterna för att till slut välja den modell som är bäst lämpad utifrån vissa mått (se @sec-tsa-model-evaluation).

:::{.callout-caution}
## Övning 3

```{r}
#| echo: FALSE
#| results: asis
exams2forms(file = "../exercises/Part 4/Del4_Chap23.2_ex1.rmd")

```
:::

## Modellanpassning

Givet att en modell har identifierats utifrån observerade SAC och SPAC (eller EACF) diagram blir nästa steg att anpassa modellens parametrar. I denna del utgår vi från en stationär tidsserie betecknat $Y_t$ oavsett om det direkt är den observerade $Y_t$ eller differentierade $W_t$. 

Vi börjar med två metoder som till synes verkar enkla men stöter på problem när MA komponenter inkluderas i modellen.

#### Momentmetoden {-}

**Momentmetoden** är den enklaste varianten av modellanpassning som innebär att vi skattar de teoretiska beskrivande måtten utifrån den observerade serien, till exempel skattar modellens teoretiska väntevärde utifrån stickprovets medelvärde. 

Ett enkelt exempel är $\hat{\phi}$ för en AR(1)-process. Vi har tidigare visat att $\rho_1 = \phi$ vilket med momentmetoden innebär att:
$$
  \begin{aligned}
  \hat{\phi} = r_1
  \end{aligned}
$$
där $r_1$ är den skattade autokorrelationen vid lagg 1. För övriga parametrar i processer av högre ordning byter vi helt enkelt ut de sanna $\rho_k$ med skattade $r_k$ för respektive $\hat{\phi}$.

<!-- TODO: YULE-WALKER EKVATIONER HAR INTE ANVÄNTS TIDIGARE MEN FINNS MED SOM EN DEL I DETTA KAPITEL SID 150 -->

För MA-processer kommer momentmetoden inte fungera lika rättframt eftersom de skattade autokorrelationerna omfattar kvadratiska ekvationer som kräver kontroll av invertibilitet hos rötterna. Vi lägger inte så mycket mer tid på dessa beskrivningar då momentmetoden inte är en effektiv metod för att anpassa MA-termer.

#### Minsta kvadratskattning {-}

Likt en linjär regressionsmodell kan en ARIMA-modell anpassas med hjälp av minsta kvadratmetoden.^[Se @sec-least-squares för en detaljerad genomgång i regressionssammanhang.] 

För autoregressiva modeller kan vi se modellen som ett specialfall av regression där metoden minimerar den **betingade kvadratsumman** som för en AR(1) blir:
$$
  \begin{aligned}
  SSE_C= \sum_{t = 2}^n\left[ (Y_t) - \phi Y_{t-1}\right]^2
  \end{aligned}
$$ {#eq-cond-ss}

eftersom vi måste observera två tidpunkter för ett värde och $Y_0$ inte finns observerad. Vi kallar detta för en betingad kvadratsumma (eng. conditional sum of squares) eftersom vi endast observerar $Y_1$.

För mer komplexa modeller kan vi anpassa en liknande betingad kvadratsumma men om någon MA komponent finns med blir funktionen icke-linjär vilket kräver numerisk optimering för att lösa. 

<!-- TODO: Bestäm om vi ska gå in i detaljerna med dessa metoder eller om vi bara nöjer oss med att titta på fördel/nackdel. Kunna anpassa som lärandemåll gäller ju främst att göra det med funktioner i R. -->

### Maximum Likelihood

Vi märker att båda de tidigare metoderna blir komplicerade när en MA-komponent inkluderas i modellen. Den tredje, och föredragna, metoden är maximum likelihood, som är en metod som visar vilka parametervärden som är mest troliga att ha skapat den observerade serien (se @sec-maximum-likelihood). Metoden går kortfattat ut på att: 

1. Beskriva seriens data med en likelihood beräknad från en simultanfördelning
2. Transformera till en loglikelihood för enklare optimering
3. Maximera loglikelihood / Minimera negativ loglikelihood genom iterativ optimering

Vi kan återigen börja med att visa processen för @eq-ar1 där de två parametrarna som skattas är $\phi$ och $\sigma_e^2$. Kom ihåg att $|\phi| < 1$ och $e_t \sim N(0, \sigma^2_e)$. Vi kan definiera likelihooden som:
$$
  \begin{aligned}
  L(\phi, \sigma_e) = f_{\phi, \sigma_e}(Y_1, Y_2, Y_3, \dots, Y_n)
  \end{aligned}
$$
Eftersom det finns ett beroende mellan de intilliggande tidsstegen, till skillnad från den enkla produkt som kan skapas av oberoende observationer för exemplena i @sec-maximum-likelihood, kan vi omformulera likelihoodfunktionen som:
$$
  \begin{aligned}
  L(\phi, \sigma_e) = f_{\phi, \sigma_e}(Y_1) f_{\phi, \sigma_e}(Y_2 | Y_1) f_{\phi, \sigma_e}(Y_3 | Y_2, Y_1) \cdots f_{\phi, \sigma_e}(Y_n|Y_{n-1}, Y_{n-2}, \dots Y_2, Y_1)
  \end{aligned}
$$

Vi kan också visa att: 
$$
  \begin{aligned}
  Y_t | Y_{t-1} \sim N(\phi Y_{t-1}, \sigma^2_e)
  \end{aligned}
$$
som ger:
$$
  \begin{aligned}
  f_{\phi, \sigma_e}(Y_t | Y_{t-1}) = \frac{1}{\sigma_e\sqrt{2\pi}}exp\left[- \frac{1}{2\sigma^2_e}(Y_t - \phi Y_{t-1})^2 \right]
  \end{aligned}
$$
Den enda delen som saknas är $f_{\phi, \sigma_e}(Y_1)$ som vi kan definiera som $Y_t \sim N\left(0, \frac{\sigma^2_e}{(1-\phi^2)}\right)$ vilket ger:
$$
  \begin{aligned}
  f_{\phi, \sigma_e}(Y_1) = \frac{\sqrt{1-\phi^2}}{\sigma_e\sqrt{2\pi}}exp\left[- \frac{1 - \phi^2}{2\sigma_e}Y_t^2 \right]
  \end{aligned}
$$

Tillsammans blir likelihooden:
$$
  \begin{aligned}
  L(\phi, \sigma_e) = (2\pi\sigma^2_e)^{-n/2}(1-\phi^2)^{1/2}exp\left[- \frac{SSE}{2\sigma^2_e}\right]
  \end{aligned}
$$

Vi kan notera att $SSE$ kan beskrivas som den **obetingade kvadratsumman** till skillnad från @eq-cond-ss.
$$
  \begin{aligned}
  SSE = \sum_{t=2}^n (Y_t - \phi Y_{t-1})^2 + (1 + \phi^2)Y_{1}^2
  \end{aligned}
$$
För att underlätta för optimeringen beräknas loglikelihooden:
$$
  \begin{aligned}
  \log L = -\frac{n}{2}\log(2\pi) - \frac{n}{2}\log(\sigma^2_e) + \frac{1}{2} \log(1-\phi^2) - \frac{1}{2\sigma^2_e}SSE
  \end{aligned}
$$

Eftersom vi inte kommer optimera detta själva stannar vi nu här innan deriveringsteget och fortsätter med anpassningen i R. För mer komplexa modeller blir härledningen av loglikelihooden än mer komplicerad.

### Modellanpassning i R {#sec-tsa-in-r}

I praktiken använder vi R för att anpassa dessa modeller. Till exempel skulle vi kunna använda funktionen `arima()` från `TSA` som använder sig av den betingande minsta kvadratsumman för att hitta startvärden och senare iterativt optimerar med maximum likelihood. 

Denna funktion kräver följande argument:

- `x`: tidsserien som ska modelleras
- `order`: en vektor enligt formen `c(p, d, q)` som beskriver ordningen av de olika komponenterna
- `include.mean`: TRUE/FALSE som indikerar om serien har ett nollskilt medelvärde eller ej

<!-- Ytterligare argument finns som vi kommer återkomma till senare i underlaget.  -->

Säg att vi vill anpassa en ARIMA(1,0,1) från @fig-ex-arma11. Vi vet att de sanna parametrarna som användes vid skapandet av serien var $\phi = 0.5$ och $\theta = -0.3$. Då figuren uppvisar en modell som verkar centreras kring 0, anpassas modellen med $\theta_0 = 0$ det vill säga `include.mean = FALSE`. 

```{r}
#| code-fold: false

modelARMA <- arima(y, order = c(1, 0, 1), include.mean = FALSE)

modelARMA

```

Utksriften sammanfattar den skattade modellen i tre olika steg; 

- vilken modell som anpassats under `Call`, 
- de skattade parametrarna och deras medelfel under `Coefficients`, 
- samt utvärderingsmått som vi kommer återkomma till längst ner. 

Vi kan läsa av från utskriften båda de skattade komponenterna $\hat{\phi} = `r coef(modelARMA)[1] |> round(3)`$ och $\hat{\theta} = `r coef(modelARMA)[2] |> round(3)`$, vilket ligger hyfsat nära de sanna parametrarna som vi använde vid simuleringen. I praktiken kan vi inte jämföra med "sanna" värde då de är okända.

Vi såg dock en viss otydlighet i @fig-sample-eacf och att en alternativ modell mycket väl kan vara en MA(2). För att utforska några alternativ kan vi anpassa även denna och se hur modellen ser ut.

```{r}
#| code-fold: false

modelMA <- arima(y, order = c(0, 0, 2), include.mean = FALSE)

modelMA

```

Från utskriften utläses $\hat{\theta}_1 = `r coef(modelMA)[1] |> round(3)`$ och $\hat{\theta}_2 = `r coef(modelMA)[2] |> round(3)`$.

Så vilken modell är bäst lämpad för att beskriva modellen? Om vi jämför modellernas två loglikelihood värden från de två utskrifterna ser vi att ARIMA(1,0,1) har ett något högre, $-1416.68$, värde än MA(2), $-1416.89$, och kan anses vara den som är bäst lämpad. Fler metoder för att utvärdera och jämföra modeller introduceras i  @sec-tsa-model-evaluation. 

I just detta fall vet vi den sanna strukturen och kan se att ARIMA(1,0,1) inte riktigt anpassat de sanna parametervärdena men detta kan vi säga uppkommer från simuleringsprocessens osäkerhet.

:::{.callout-caution}
## Övning 4

```{r}
#| echo: FALSE
#| results: asis
exams2forms(file = "../exercises/Part 4/Del4_Chap23.4_ex2.rmd")

```
:::

## Övningsuppgifter

:::{.callout-caution}
## Övning 5


```{r}
#| echo: FALSE
#| results: asis
exams2forms(file = "../exercises/Part 4/Del4_Chap23.4_ex1.rmd")

```
:::


## Referenser {.unnumbered}

