---
engine: knitr
filters: 
  - webr
---
<!-- CONTENT -->

```{r}
#| include: false


set.seed(123)
n <- 1000

# Simulerar en ARMA(1,1) med givna parametervärden 
y <- arima.sim(n, model = list(order = c(1,0,1), ar = 0.5, ma = -0.3))

data <- 
  tibble(
    x = seq_len(n),
    y = y |> c()
  )

modelARMA <- arima(y, order = c(1, 0, 1), include.mean = FALSE)
modelMA <- arima(y, order = c(0, 0, 2), include.mean = FALSE)

```

# Modellutvärdering {#sec-tsa-model-evaluation}

Trots att vi kan använda SAC, SPAC och EACF för att fatta ett informerat beslut om vilken modell^[AR(p), MA(q) eller ARMA(p,q), med eller utan differentiering.] som är lämpligast för en observerad tidsserie, är det inte alltid så lätt att enbart välja en specifik modell direkt. Istället kan vi anse dessa verktyg som en del av processen och utvärdering av anpassade modeller som ytterligare en del, vilken bör vägas in innan en slutgiltig modell väljs. 

Modellutvärdering kan fokusera på ett par olika aspekter, till exempel: 

- hur bra är modellen anpassad på observerad data? 
- hur bra är modellen på att generalisera till ny data?
- hur komplex är modellen?
- hur rimliga prediktioner kan modellen skapa?

Vi kan återanvända några mått från regressionsteorin för att besvara vissa av dessa frågor, till exempel AIC för generalisering och varianter på residualspridning (MSE) anpassad för tidsserier. En visuell analys av prediktioner i relation till den observerade serien ger oss också möjligheten att se hur modellen skulle tillämpas för framtida tidpunkter.

## Modellantaganden (vitt brus)

I en regressionsmodell måste vissa antaganden uppfyllas (se @sec-residual-simple) för att modellen ska vara en lämplig och trovärdig anpassning av datamaterialet. För regressionsmodeller kan vi formulera om modellantaganden till residualantaganden och genomföra en residualanalys för att kontrollera dessa. För ARIMA modeller finns det inga riktiga residualantaganden som sådan men vi vill att modellens AR och/eller MA komponenter plockar upp allt tidsberoende som går att modellera. Den resterande delen av modellen (residualerna, $\hat{e}_t$) är då ren slump, det som vi kallade vitt brus i @sec-white-noise. 

Vi kan undersöka $\hat{e}_t$ från den skattade modellen för att se om den följer de egenskaper som vi förväntar vitt brus ska ha. 

#### 1. Visualisering {-}

Vi kan betrakta $\hat{e}_t$ som en egen tidsserie och skapa ett linjediagram för att visuellt bedöma om serien uppvisar några trender eller andra mönster. Vi vill att serien förhåller sig kring 0 och ser "slumpmässig" ut. Vad som anses vara slumpmässigt kan vara rätt så subjektivt och svårtydat men vi vill inte se perioder med tätt följda punkter (positiv autokorrelation) eller perioder där serien slår från positiva till negativa värden och vice versa (negativ autokorrelation). 

#### 2. Normalfördelningen {-}

Vi kan låna ett verktyg från @sec-residual-simple och skapa ett QQ-diagram över residualerna för att undersöka om de anses följa en normalfördelning då vitt brus antas vara slumpmässiga dragningar från den fördelningen. Om punkterna inte följer linjen i diagrammet finns det då en risk att de inte kommer från en normalfördelning.

#### 3. SAC och SPAC {-}

Det kan ibland vara svårt att visuellt bedöma om en serie ser slumpmässig ut vilket leder till användningen av mer objektiva mått såsom SAC och SPAC. Dessa kan beräknas på $\hat{e}_t$ och skapa liknande diagram som vi såg i @fig-ex-acf-pacf men nu vi vill *inte* se några spikar i respektive diagram, likt det vi såg i @fig-sac-white-noise.

Förekommer det spikar i dessa diagram antyder det att vi saknar någon komponent i modellen, vilket vi då skulle kunna använda som stöd för att anpassa en mer komplex modell enligt @tbl-behavior-ac-pac. Ser SAC långsamt avtagande ut i residualerna ger det en indikation att serien möjligtvis inte var stationär eller att en mer komplex modell krävs för att modellera tidsberoendet korrekt.

#### 4. Ljung-Box {-}

Även om SAC inte uppvisar några signifikanta spikar kan vi ändå få problem om många lagg uppvisar stora autokorrelationer. Ett test som undersöker summan av $K$ lagg är ett **Ljung-Box test** som utgår från följande teststatistika:

$$
  \begin{aligned}
  Q_* = n(n+2)\left( \frac{r^2_1}{n-1} +  \frac{r^2_2}{n-2} + \dots +  \frac{r^2_K}{n-K}\right)
  \end{aligned}
$$
som vi kan anse följa $\chi^2(df = K - p - q)$. Om ett tidsberoende finns kvar i residualerna blir $Q_*$ stor vilket leder till att vi kan förkasta nollhypotesen, att det inte finns någon autokorrelation i residualerna, om den överstiger ett kritiskt värde från $\chi^2$-fördelningen.

Dessa fyra sätt vägs sedan samman för en helhetsbedömning huruvida modellen har lyckats modellera allt tidsberoende så att residualerna bara är vitt brus. Om någon av dessa inte indikerar på vitt brus, behöver vi tänka om i vår modellanpassning och undersöka alternativa, oftast mer komplexa, ARIMA-modeller.

### ARMA(1,1) eller MA(2)?

Vi vill titta närmare på våra två modeller, ARIMA(1,0,1) och MA(2) från @sec-tsa-in-r. Först plockar vi ut residualerna från respektive modell med hjälp av `residuals()`.

```{r}
#| code-fold: false

residARMA <- residuals(modelARMA)

residMA <- residuals(modelMA)

```

Vi börjar med att visualisera de båda residualserierna för att få en bild av hur modellen ser ut.

```{r}
#| code-fold: false
#| fig-width: 5
#| fig-height: 3
#| fig-cap: Residualer över tid för de två kandidatmodellerna
#| label: fig-ex-resid-time
#| out-width: "90%"

data <- tibble(
  t = seq_len(length(residARMA)),
  resARMA = residARMA,
  resMA = residMA
) |> 
  pivot_longer(cols = !t)

data |> 
  ggplot() + aes(x = t, y = value) + geom_line() + 
  theme_bw() + labs(y = "Residualer") + 
  facet_wrap(vars(name), ncol = 1)

```

Som tidigare nämnt är det mycket svårt att utläsa någonting från dessa visualiseringar, men vi ser åtminstone inga tydliga indikationer på trender i någon av dem.

Vi kontrollerar även residualernas normalfördelning med hjälp av ett QQ-diagram.

```{r}
#| fig-width: 5
#| fig-height: 3
#| fig-cap: QQ diagram av residualerna från ARIMA(1,0,1) och MA(2)
#| label: fig-ex-arma-resid-qq
#| out-width: "90%"

data |> 
  ggplot() + 
  ## Använd standardiserade residualer
  aes(sample = scale(value)) + 
  geom_qq_line() + 
  geom_qq(color = "steelblue") +
  theme_bw() + 
  labs(x= "Teoretiska kvantiler", y = "Observerade kvantiler") +
  facet_wrap(vars(name), ncol = 1)

```

Figuren visar inga större avvikelser för någon av modellerna.

Nästa steg är att räkna ut autokorrelationen med hjälp av SAC och SPAC så att vi får en bättre bild av serien. Först beräknas och visualiseras residualerna från ARIMA(1,0,1).


```{r}
#| include: false
data <- 
  tibble(
    lag = 1:30,
    ACF = acf(residARMA, lag.max = 30)$acf,
    PACF = pacf(residARMA, lag.max = 30)$acf
  ) |> 
  pivot_longer(!lag)

```

```{r}
#| eval: false
#| code-fold: FALSE

data <- 
  tibble(
    lag = 1:30,
    # Beräknar SAC och SPAC samt plockar ut endast acf delen av objektet som innehåller korrelationerna
    ACF = acf(residARMA, lag.max = 30)$acf,
    PACF = pacf(residARMA, lag.max = 30)$acf
  ) |> 
  pivot_longer(!lag)

ggplot(data) + aes(x = lag, y = value) + 
  geom_bar(stat = "identity", width = 0.5) + 
  geom_hline(yintercept = 1.96/sqrt(length(y)), linetype = 2, color = "firebrick") +
  geom_hline(yintercept = -1.96/sqrt(length(y)), linetype = 2, color = "firebrick") +
  theme_bw() + 
  scale_y_continuous(breaks = seq(-1, 1, by = 0.05)) +
  labs(x = "Lag", y = "ACF") + 
  facet_wrap(~name, nrow = 1)

```

```{r}
#| echo: false
#| fig-width: 5
#| fig-height: 3
#| fig-cap: Autokorrelation och partiell autokorrelation för residualerna från ARIMA(1,0,1) modellen
#| label: fig-ex-arma-resid-sac
#| out-width: "90%"

ggplot(data) + aes(x = lag, y = value) + 
  geom_bar(stat = "identity", width = 0.5) + 
  geom_hline(yintercept = 1.96/sqrt(length(y)), linetype = 2, color = "firebrick") +
  geom_hline(yintercept = -1.96/sqrt(length(y)), linetype = 2, color = "firebrick") +
  theme_bw() + 
  scale_y_continuous(breaks = seq(-1, 1, by = 0.05)) +
  labs(x = "Lag", y = "ACF") + 
  facet_wrap(~name, nrow = 1)

```

Sedan visualiseras residualerna för MA(2).

```{r}
#| include: false
data <- 
  tibble(
    lag = 1:30,
    ACF = acf(residMA, lag.max = 30)$acf,
    PACF = pacf(residMA, lag.max = 30)$acf
  ) |> 
  pivot_longer(!lag)

```

```{r}
#| eval: false
#| code-fold: FALSE

data <- 
  tibble(
    lag = 1:30,
    # Beräknar SAC och SPAC samt plockar ut endast acf delen av objektet som innehåller korrelationerna
    ACF = acf(residMA, lag.max = 30)$acf,
    PACF = pacf(residMA, lag.max = 30)$acf
  ) |> 
  pivot_longer(!lag)

ggplot(data) + aes(x = lag, y = value) + 
  geom_bar(stat = "identity", width = 0.5) + 
  geom_hline(yintercept = 1.96/sqrt(length(y)), linetype = 2, color = "firebrick") +
  geom_hline(yintercept = -1.96/sqrt(length(y)), linetype = 2, color = "firebrick") +
  theme_bw() + 
  scale_y_continuous(breaks = seq(-1, 1, by = 0.05)) +
  labs(x = "Lag", y = "ACF") + 
  facet_wrap(~name, nrow = 1)

```

```{r}
#| echo: false
#| fig-width: 5
#| fig-height: 3
#| fig-cap: Autokorrelation och partiell autokorrelation för residualerna från MA(2) modellen
#| label: fig-ex-ma-resid-sac
#| out-width: "90%"

ggplot(data) + aes(x = lag, y = value) + 
  geom_bar(stat = "identity", width = 0.5) + 
  geom_hline(yintercept = 1.96/sqrt(length(y)), linetype = 2, color = "firebrick") +
  geom_hline(yintercept = -1.96/sqrt(length(y)), linetype = 2, color = "firebrick") +
  theme_bw() + 
  scale_y_continuous(breaks = seq(-1, 1, by = 0.05)) +
  labs(x = "Lag", y = "ACF") + 
  facet_wrap(~name, nrow = 1)

```

@fig-ex-arma-resid-sac och @fig-ex-ma-resid-sac ser väldigt snarlika ut, med i princip alla lagg innanför signifikansgränserna. Det syns endast en spik vid lagg $k = 12$ i båda men det är ingenting som sticker ut.

:::{.callout-important}
Ibland kan enskilda lagg vara signifikanta på grund av slumpen. 

När ett större lagg är signifikant behöver vi fundera ifall det finns några säsongseffekter i data som inte plockats upp. Just lagg 12 är speciellt för timvisa data där periodiciteten är 24, eftersom 12 är halva perioden kan ibland effekter synas även för dessa lagg. 

I detta fall har vi ingen information om att data är uppmätt timvist (det är det inte då vi inte simulerade en säsongseffekt i serien), så vi anser då att spiken uppkommer utav ren slump.
:::

Båda modellerna verkar alltså inte ha några problem med kvarvarande autokorrelation men till sist undersöker vi detta även med ett Ljung Box test. Funktionen `LB.test()` genomför ett sådant test för en angiven `model` och `lag`. Vanligtvis är det aktuellt att titta på de första laggen i en serie, men vi kan också genomföra flera tester på flera olika lagg för att se ifall vi verkar ha avvikelser från vitt brus över större områden.

```{r}
#| code-fold: false

LB.test(model = modelARMA, lag = 12, type = "Ljung-Box")
LB.test(model = modelMA, lag = 12, type = "Ljung-Box")

```

Båda dessa tester visar på p-värden som är större än 0.05 vilket innebär att nollhypotesen (ingen autokorrelation) inte kan förkastas. I praktiken innebär detta då att vi inte anser serien avvika från ett vitt brus, vilket är bra.

Så båda dessa modeller är väldigt snarlika i sina utvärderingar av det vita bruset, så vi får egentligen ingen hjälp att välja modell mer än att vi kan säga att båda verkar modellera serien bra.

<!-- TODO: VARFÖR HATT PÅ R I BOKEN? -->

<!-- ### Dickey-Fuller test -->

<!-- [TODO: Gör vi detta på residualerna?]{style="color: red;"} -->

:::{.callout-caution}
## Övning 1

```{r}
#| echo: FALSE
#| results: asis
exams2forms(file = "../exercises/Part 4/Del4_Chap24.1_ex1.rmd")

```
:::


## Utvärderingsmått

För att utvärdera hur bra modellen anpassas till den observerade serien kan vi använda visualiseringar där vi visar både den observerade och anpassade serien i samma diagram. Denna tolkning är dock subjektiv och det kan vara svårt att faktiskt få en helhetsbild av anpassningen. Visualiseringen är bra för att identifiera vissa problemområden av modellanpassningen, ofta tidpunkter som avviker mycket från det generella sambandet där en modell har svårt att hänga med.

Utöver visualiseringar finns tre mått som ger en sammanfattande bild av modellens anpassning vilka kan användas för att jämföra olika modeller.

**Mean Square Deviation (MSD)** liknar MSE från regressionsmodelleringen där vi numera inte tar hänsyn till antalet parametrar. Måttet beräknas enligt:

$$
  \begin{aligned}
  \frac{1}{n} \sum_{t = 1}^n \left(Y_t - \hat{Y}_t\right)^2
  \end{aligned}
$$ {#eq-msd}
och beskriver det genomsnittliga kvadratliga residualen.
    
MSD kommer påverkas av extremvärden där stora avvikelser mellan observerade och anpassade värden (och dess kvadrat) kommer bidra till större fel i summan.

**Mean Absolute Deviation (MAD)** tittar istället på absolutbeloppet av residualen där större avvikelser får en mindre inverkan på värdet. Vi får även ett mått som har samma skala som $Y_t$ vilket ger en fördel för tolkningar. Måttet beräknas enligt:

$$
  \begin{aligned}
  \frac{1}{n} \sum_{t = 1}^n \left|Y_t - \hat{Y}_t\right|
  \end{aligned}
$$ {#eq-mad}

**Mean Absolute Percentage Error (MAPE)** tittar även den på absoluta avvikelserna men sätter det i kontexten av värdet på $Y_t$. MAPE blir därför ett [relativt]{.underline} mått på avvikelser i serien och kan tolkas i procent.

$$
  \begin{aligned}
\frac{1}{n} \sum_{t = 1}^n \left| \frac{Y_t - \hat{Y}_t}{Y_t}\right|
  \end{aligned}
$$ {#eq-mape}

En bra modell har låga värden på dessa mått då det indikerar på mindre fel, men ibland kan måtten säga emot varandra. Detta gäller främst MSD och MAD/MAPE då förekomsten av extremvärden kan överskatta felet i MSD. Då behöver vi göra en sammanlagd avvägning där vi också tar hänsyn till andra utvärderingar för att bedöma vilken modell som är bättre anpassad.

### Exempel

Från våra två modeller fås följande utvärderingsmått:

```{r}
#| code-fold: false

MSD <- function(model) {
  sum(residuals(model)^2) / length(y)
}

MAD <- function(model) {
  sum(abs(residuals(model))) / length(y)
}

MAPE <- function(model) {
  sum(abs(residuals(model) / y)) / length(y)
}

tibble(
  Mått = c("MSD", "MAD", "MAPE"),
  `ARIMA(1,0,1)` = c(
    MSD(modelARMA),
    MAD(modelARMA),
    MAPE(modelARMA)
  ),
  `MA(2)` = c(
    MSD(modelMA),
    MAD(modelMA),
    MAPE(modelMA)
  )
)

```

Även här är måtten väldigt snarlika, med ARIMA(1,0,1) har en lägre MSD medan MA(2) har en lägre MAPE. Då skillnaderna är väldigt små får vi inte heller här någon tydlig indikation vilken modell som är bäst.

## Överanpassning och generaliserbarhet

Med hjälp av enkla sammanfattande mått kan vi få en bild av hur bra modellen är på att beskriva den observerade serien. Det finns också ett mått som kan utvärdera hur bra en modell anpassas *och* hur bra generaliserbar den är. 

Akaikes Information Criteria (AIC, läs mer om måttet i @sec-aic) går att beräkna även för en generell ARIMA-modell enligt:

$$
  \begin{aligned}
  AIC = -2\ln(L)+2\cdot m
  \end{aligned}
$$
där $m = p + q + 1$ om en konstant inkluderas i modellen, $m = p + q$ annars. För att justera för eventuell skevhet som uppkommer om $m / n > 0.1$ kan vi beräkna en **korrigerad AIC** enligt:

$$
  \begin{aligned}
  AIC_c = AIC + \frac{2(m+1)(m+2)}{n-m-2}
  \end{aligned}
$$ {#eq-aicc}

$AIC_c$ kommer vara lägre för en modell som är "mer generaliserbar" och inte inkluderar onödiga komponenter som riskerar att modellen blir överanpassad till den observerade serien. Eftersom ARIMA-modeller är prediktiva i sin natur vill vi att modellen ska generaliser för att prediktera nya tidpunkter som inte observerats.

### Exempel

I våra modellutskrifter fås även AIC direkt.

```{r}
#| code-fold: false

modelARMA

modelMA

```

Återigen inga större skillnader men AIC är något lägre för ARIMA(1,0,1). 

$AIC_C$ kan beräknas "för hand" enligt:
```{r}
#| code-fold: false


aicc <- function(model) {
  aic <- model$aic
  m <- model$coef |> length()
  n <- model$residuals |> length()
  
  
  model$aic + (2*(m + 1) * (m + 2)) / (n - m - 2)
}

aicc(modelARMA)

aicc(modelMA)
```

Eftersom de båda modellerna har två parametrar vardera blir den relativa skillnaden samma. $AIC_C$ är mer användbart när modeller av olika storlek ska jämföras.

:::{.callout-note}
Ett ytterligare sätt att kontrollera för överanpassning är att anpassa en mer komplex modell för endast en av AR eller MA komponenterna där den aktuella modellen är inkluderad. Exempelvis kan vi anpassa en AR(2) för att kontrollera en AR(1) eller en ARMA(2, 1) för att kontrollera en ARMA(1, 1). Vilken komponent som vi väljer att utöka kan vägledas av SAC och SPAC för residualerna från den enkla modellen. Till exempel om SAC för residualerna från en MA(1) modell uppvisar signifikanta lagg vid $k = 2$, bör en MA(2) vara aktuell, inte en ARMA(1,1).

Vi tittar sedan på parameterskattningen för den utökade komponenten. Om den visar sig vara icke-signifikant med en koefficient nära 0 samt att de skattade parametrarna för övriga komponenter inte skiljer sig mycket, kan vi anse att den mindre modellen är nog komplex.
:::

:::{.callout-caution}
## Övning 2

```{r}
#| echo: FALSE
#| results: asis
exams2forms(file = "../exercises/Part 4/Del4_Chap24.3_ex1.rmd")

```
:::


## Prediktioner

Det huvudsakliga syftet med ARIMA-modeller är att prediktera nya värden. Att beskriva sambanden som finns är otroligt svårt att tolka då komplexa modellstrukturer oftast anpassas. Som en sista utvärderingsaspekt vill vi därför att en modell ska producera trovärdiga och rimliga prediktioner. 

Utifrån de utvärderingsmått som tagits upp i tidigare i detta kapitel undersöks i huvudsak hur bra modellen anpassats till den observerade serien (med undantag för @eq-aicc) men vi kan också använda prediktioner på en del av serien som ett sätt att mäta hur bra modellen är på att prediktera nya tidpunkter. 

Om vi samlar in ytterligare data, eller lägger åt sidan de sista observationerna av tidsserien innan och modellerar resten, har vi sanna värden som vi kan jämföra modellens prediktioner med exempelvis kan vi använda mått som MSPR (se @eq-mspr). Om vi däremot inte har möjlighet att jämföra prediktioner med sanna observerade värden blir bedömningen mer subjektiv och visuell. 

Vi skapar alltid prediktioner utifrån den stationära versionen av serien (efter differentiering), som sedan transformeras tillbaka till den ursprungliga, observerade skalan. Vi kan anta att det predikterade värdet för tidpunkt $t + \ell$ ($\ell$ är ett litet l) ges av det betingade väntevärdet:
$$
  \begin{aligned}
  \hat{Y}_{t}(\ell) = E[Y_{t+\ell} | Y_{t}, Y_{t-1}, \dots]
  \end{aligned}
$$
$t$ är prediktionens ursprung och $\ell$ är antalet steg framåt i tiden som prediktionen ska genomföras. 

För prediktioner flera tidssteg framåt används rekursion, där andra prediktioner används som utfyllnadsobservationer när de observerade värdena tar slut.

För en ARIMA(p,d,q)-modell med $d > 0$ beräknas prognosen i två steg:

1. Prognos för den *differentierade serien*.
2. *Återtransformering* genom successiv summering.

Till exempel om modellen använder sig av första differentiering, $d = 1$:

$$
\begin{aligned}
\Delta Y_t = Y_t - Y_{t-1},
\end{aligned}
$$

blir prognosen tillbaka på ursprungsskalan:

$$
\begin{aligned}
\hat{Y}_{t}(\ell) = Y_t + \widehat{\Delta Y}_{t}(\ell).
\end{aligned}
$$

I det enkla exemplet med ARIMA(1,0,1) kan vi beräkna prognosen som:

$$
  \begin{aligned}
  \hat{Y}_{t}(1)= \hat{\phi}Y_t + \hat{\theta}e_{t}
  \end{aligned}
$$
där $Y_t$ och $e_t$ är de sanna värdena från tidpunkt $t$. Notera att väntevärdet för feltermen $e_{t}(1)$ är 0 och stryks därför i alla prediktioner. Detta återkommer i prediktionen för nästa tidpunkt:

$$
  \begin{aligned}
  \hat{Y}_{t}(2)= \hat{\phi}Y_t(1)
  \end{aligned}
$$
och prediktionen baseras då helt och hållet på (prediktionerna av) $Y_t$.

<!-- TODO: Prediktionsintervall -->

### Datauppdelning 

Ett sätt att skapa nya tidpunkter som har observerade värden att jämföra med är att dela upp den observerade tidsserien i två delar; en **tränings**- och en **testmängd**. Dessa termer lånas in från maskininlärningfältet där många metoder använder sig av datauppdelning för att motverka överanpassning. 

Träningsdata används för att anpassa modellen och ska bestå av majoriteten av data (helst >70%) medan testdata används för prediktioner där de observerade värdena kan användas för att utvärdera den anpassade modellens prediktionerna. 

På grund av tidsberoendet görs denna uppdelning vid en viss tidpunkt, inte slumpmässiga dragningar som vanligtvis används inom maskininlärning. Då får vi ett testmängd med de sista observationerna i serien. Vi måste tänka på att testmängden ska spegla de egenskaper som vi ser i träningsdata, en modell kommer aldrig kunna skapa lämpliga prediktioner på en serie som har helt andra egenskaper än serien som användes vid anpassningen. I praktiken betyder detta att vi måste visuellt bedöma om serien ser likadan ut över hela tidsperioden. Har vi serier som uppvisar olika egenskaper under olika perioder kommer vi förmodligen stöta på problem med att använda datauppdelning.

Ytterligare en skillnad från maskininlärning är att antalet observationer är betydligt färre när det kommer till tidsseriedata. Då träningsdata behöver bestå av en absolut majoritet av serien kan testdata ibland reduceras till ett fåtal observationer. Dessa punkter kan ibland räcka för att vi ändå ska få en realistisk bild av hur modellen beter sig på framtida prognoser.

I R görs denna uppdelning enkelt genom att indexera tidsserien. Vi simulerar här en ny tidsserie med månadsdata, periodiciteten kan också agera vägledning i hur vi delar upp serien, till exempel att testmängden består av det sista året.

```{r}
#| code-fold: false

# Exempeldata
set.seed(1)
y <- 
  arima.sim(
    n = 120, 
    model = 
      list(
        order = c(1, 1, 1),
        ar = 0.8,
        ma = -0.5
      )
  ) |> 
  ts(frequency = 12)

# Dela upp data
n <- length(y)
test_size <- 12     # t.ex. ett år som "framtid"
train <- y[1:(n - test_size)]
test  <- y[(n - test_size + 1):n]

length(train)
length(test)
```

När vi väl anpassar modellen gör vi det utifrån `train`. Då vi har med prediktioner att göra kan vi använda funktioner från `forecast`-paketet istället för `TSA`. Orsaken till detta byte är att funktionerna är bättre anpassade för våra nuvarande ändamål. 

Till exempel kan vi försöka anpassa den simulerade ARIMA(1,1,1):

```{r}
#| code-fold: false

# Anpassar modellen med Arima() från forecast
fit <- Arima(train, order = c(1,1,1))
summary(fit)

```

När modellen är anpassad gör vi prognoser för lika många observationer framåt i serien som vi delat in i testdelen:

```{r}
#| fig-width: 5
#| fig-height: 3
#| fig-cap: Prediktioner med tillhörande konfidensband från ARIMA(1,1,1)
#| label: fig-arima111-pred
#| out-width: "90%"
#| code-fold: false

fc <- forecast(fit, h = length(test))

plot(fc)
lines(c(rep(NA, times = length(train)), test), col = "firebrick")
```

De observerade värdena markeras i rött medan de predikterade visas i blått med tillhörande prediktionsintervall (80% i mörkare färg, 95% i ljusare). Skillnaden mellan testdata och prediktionerna kan beräknas med måtten som vi tidigare tittat på MAD, MSD, MAPE, men att de nu speglar prediktionsfelet.

```{r}
#| code-fold: false

errors <- test - fc$mean

MAD  <- mean(abs(errors))
MSD  <- mean(errors^2)
MAPE <- mean(abs(errors / test)) * 100

c(MAD = MAD, MSD = MSD, MAPE = MAPE)
```

Vi ser visuellt att prediktionerna inte riktigt lyckats fånga upp serien då den observerade linjen ligger utanför modellens prediktioner. I detta läge kan det vara aktuellt att öka komplexiteten på modellen något för att prediktionerna ska lyckas något bättre, men vi måste fortfarande vara aktsam med överanpassning. 

<!-- [TODO: Utöka detta kapitel med tau steg framåt, tikz och sedan exempelkod]{style="color: red"} -->

:::{.callout-caution}
## Övning 3

```{r}
#| echo: FALSE
#| results: asis
exams2forms(file = "../exercises/Part 4/Del4_Chap24.4_ex1.rmd")

```
:::

:::{.callout-caution}
## Övning 4

```{r}
#| echo: FALSE
#| results: asis
exams2forms(file = "../exercises/Part 4/Del4_Chap24.4_ex2.rmd")

```
:::

## Sammanfattande fallstudie

Datamaterialet `Nile` finns inbyggt i R och innehåller mätningar av det årliga vattenflödet i floden Nilen vid Aswan i Egypten under perioden 1871 till 1970. Målet med analysen är att undersöka seriens egenskaper, identifiera en lämplig tidsseriemodell och använda modellen för att göra prognoser av framtida flöden.

### Läsa in och visualisera tidsserien

Vi börjar med att visualisera tidsserien för att identifiera möjliga trender, säsongsmönster eller andra strukturer.

```{r}
#| code-fold: false
#| fig-width: 5
#| fig-height: 3
#| fig-cap: Det årliga vattenflödet i Nilen, mätt i miljoner kubikmeter
#| label: fig-nile-timeseries
#| out-width: "90%"

require(tidyverse)
require(TSA)
require(forecast)

# autoplot() läser av variabeltyperna och skapar "rätt" diagram som vi sedan kan justera
autoplot(Nile) + 
  theme_bw() +
  labs(
    x = "År",
    y = "Flöde"
  )
```

Av figuren ser vi att serien varierar över tid men saknar tydliga säsongseffekter. Eftersom observationerna är årsvisa finns det inte heller någon naturlig säsongskomponent att analysera, vilket lämpar sig för enklare ARIMA-modellering.

### Stationäritet och modellidentifiering

Nästa steg är att undersöka SAC och SPAC för att bedöma om serien verkar stationär och vilken modell som kan vara lämplig.

```{r}
#| code-fold: false
#| echo: false
#| fig-width: 6
#| fig-height: 3
#| fig-cap: SAC och SPAC för Nile
#| label: fig-nile-sac-spac
#| out-width: "90%"

data <-
  tibble(
    lag = 1:30,
    ACF = acf(Nile, lag.max = 30, plot = FALSE)$acf,
    PACF = pacf(Nile, lag.max = 30, plot = FALSE)$acf
  ) |>
  pivot_longer(!lag)

ggplot(data) +
  aes(x = lag, y = value) +
  geom_bar(stat = "identity", width = 0.5) +
  geom_hline(
    yintercept = 1.96/sqrt(length(Nile)),
    linetype = 2,
    color = "firebrick"
  ) +
  geom_hline(
    yintercept = -1.96/sqrt(length(Nile)),
    linetype = 2,
    color = "firebrick"
  ) +
  theme_bw() +
  labs(
    x = "Lag",
    y = "Korrelationskoefficient"
  ) +
  facet_wrap(~name, nrow = 1)
```

Eftersom SAC avtar relativt långsamt indikerar detta på att serien inte är stationär. Vi behöver därför differentiera serien innan vi kan identifiera vilken modell som är lämplig.

```{r}
#| code-fold: false
#| fig-width: 5
#| fig-height: 3
#| fig-cap: Differensen av det årliga vattenflödet i Nilen
#| label: fig-nile-diff-timeseries
#| out-width: "90%"

NileDiff <- diff(Nile)

autoplot(NileDiff) + 
  theme_bw() +
  labs(
    x = "År",
    y = "Differens av flöde"
  )

```


```{r}
#| code-fold: false
#| echo: false
#| fig-width: 6
#| fig-height: 3
#| fig-cap: SAC och SPAC för den differentierade Nile-serien
#| label: fig-nile-diff-sac-spac
#| out-width: "90%"
data <-
  tibble(
    lag = 1:30,
    ACF = acf(NileDiff, lag.max = 30, plot = FALSE)$acf,
    PACF = pacf(NileDiff, lag.max = 30, plot = FALSE)$acf
  ) |>
  pivot_longer(!lag)

ggplot(data) +
  aes(x = lag, y = value) +
  geom_bar(stat = "identity", width = 0.5) +
  geom_hline(
    yintercept = 1.96/sqrt(length(NileDiff)),
    linetype = 2,
    color = "firebrick"
  ) +
  geom_hline(
    yintercept = -1.96/sqrt(length(NileDiff)),
    linetype = 2,
    color = "firebrick"
  ) +
  theme_bw() +
  labs(
    x = "Lag",
    y = "Korrelationskoefficient"
  ) +
  facet_wrap(~name, nrow = 1)
```

Nu verkar serien stationär då SAC avtar snabbt, men det är något otydligt vilken typ av modell som är lämplig. Då SPAC avtar snabbt och SAC ser ut att ha en spik verkar det som en ARIMA(0,1,1) är möjlig.

```{r}
#| code-fold: false

eacf(z = NileDiff)

```

Den utökade autokorrelationen indikerar också på en ARIMA(0,1,1), eller kanske en ARIMA(2,1,1), så vi går vidare med dessa två modellkandidater. Vi skulle kunna se detta även från SPAC där vi ser två spikar i de första två laggen, indikerar på två AR komponenter.

### Anpassa ARIMA-modeller

Vi väljer att anpassa båda modellerna och jämföra deras egenskaper.

```{r}
#| code-fold: false

model011 <-
  Arima(
    Nile,
    order = c(0, 1, 1)
  )

model211 <-
  Arima(
    Nile,
    order = c(2, 1, 1)
  )

summary(model011)

summary(model211)
```

I utskriften erhålls skattningar av modellparametrarna tillsammans med standardfel och olika informationskriterier. Det vi kan se direkt i utskriften är att parameterskattningen $\hat{\phi}_2$ har ett större medelfel än själva skattningen vilket är en indikation att den komponenten förmodligen inte är relevant. Om vi jämför utvärderingsmåtten ser vi att modellerna är ganska snarlika men att ARIMA(2,1,1) nog har fått aningen bättre mått på loglikelihood (lägre), AIC (lägre), MAD (i utskriften MAE, lägre), och MAPE (lägre).

Nästa steg blir att avgöra vilken modell som ger den bästa beskrivningen av data.

### Diagnostik av residualerna

Efter modellanpassningen behöver vi kontrollera att residualerna beter sig som vitt brus. Om modellen fångar tidsseriens struktur bör det inte finnas några systematiska mönster kvar i residualerna. Funktionen `checkresiduals()` från `forecast` slår ihop visualisering, kontroll av SAC och ett Ljung-Box-test i ett och samma svep.

```{r}
#| code-fold: false

checkresiduals(model011)

checkresiduals(model211)
```

Funktionen producerar:

* residualdiagram,
* histogram över residualerna,
* SAC för residualerna,
* Ljung-Box-test.

Båda modellerna verkar skapa residualer utan tydliga mönster, vilket vi förväntar oss om modellen är bra. Dessutom visar Ljung-Box-testen båda ett icke-signifikant resultat vilket indikerar att residualerna inte innehåller någon kvarvarande autokorrelation.

### Jämförelse av modellens prediktioner

Då båda modellerna har snarlika utvärderingsmått och verkar skapa residualer som ser ut som vitt brus, blir den sista bedömningen vi kan göra hur modellen sedan används för att skapa prediktioner.

```{r}
#| code-fold: false

fc011 <-
  forecast(
    model011,
    h = 10
  )

fc211 <- 
  forecast(
    model211,
    h = 10
  )

```

Här skapas prognoser tio år framåt i tiden tillsammans med tillhörande prognosintervall. Prognoserna kan visualiseras tillsammans med de historiska observationerna för att ge en bild av förväntad framtida utveckling och osäkerhet.

```{r}
#| code-fold: false

autoplot(fc011) +
  theme_bw() +
  labs(
    x = "År",
    y = "Flöde"
  )

autoplot(fc211) +
  theme_bw() +
  labs(
    x = "År",
    y = "Flöde"
  )
```

Vi ser direkt att ARIMA(0,1,1) genererar väldigt dåliga prognoser, eftersom modellen enbart baseras på $e_{t-1}$, ett fel som inte går att prediktera framåt. ARIMA(2,1,1) ger oss någon mer information men även den har svårt att prediktera långt framåt i tiden.

Vi kan nu egentligen välja vilken som av dessa två modeller utifrån deras utvärdering, men om syftet är att prediktera framtida flöde faller valet på ARIMA(2,1,1) trots, eller tack vare, dess större komplexitet. Den valda modellen ger oss åtminstone någon indikation på hur flödet kan förändras de nästkommande åren. 

:::{.callout-important}
Prediktioner innehåller mycket osäkerhet vilket innebär att prediktioner långt framåt i tiden ger ofta ingen information. 

I dessa diagram täcker  osäkerhetsbanden större delen av flödevariationen sedan 1920 vilket innebär att serien i stort uppvisar en stor grad av osäkerhet som kanske inte går att prediktera.

Vanligtvis bör vi förhålla oss till prediktioner i en nära horisont, de nästkommande 2-3 tidpunkterna, för att vi ska få någon vettig information att använda.
:::

Detta fall illustrerar ett vanligt arbetssätt inom tidsserieanalys där flera rimliga modellkandidater först identifieras från SAC, SPAC och EACF, varefter residualdiagnostik, utvärderingsmått och prediktioner används för att välja den modell som bäst beskriver data och ger tillförlitliga prognoser.

## Referenser
