```{r setup}

set.seed(20260818)
# Egenskaper för simuleringen
n <- 100
phi1 <- 0.6
phi2 <- -0.35

# Visualisera serien i ett linjediagram
series <- 
  tibble(
    t = seq_len(n),
    yt = arima.sim(n = n, model = list(order = c(2,0,0), ar = c(phi1, phi2))) |> as.numeric()
  )

```


Question
========

Vilken modell anses passa in på följande SAC och SPAC diagram?

```{r exercise graph}
#| echo: false
#| fig-width: 5
#| fig-height: 3
#| fig-cap: SAC och SPAC för en okänd modell
#| out-width: "90%"

data <- 
  tibble(
    lag = 1:30,
    # Beräknar SAC och SPAC samt plockar ut endast acf delen av objektet som innehåller korrelationerna
    ACF = acf(series$yt, lag.max = 30, plot = FALSE)$acf,
    PACF = pacf(series$yt, lag.max = 30, plot = FALSE)$acf
  ) |> 
  pivot_longer(!lag)

ggplot(data) + aes(x = lag, y = value) + 
  geom_bar(stat = "identity", width = 0.5) + 
  geom_hline(yintercept = 1.96/sqrt(nrow(series)), linetype = 2, color = "firebrick") +
  geom_hline(yintercept = -1.96/sqrt(nrow(series)), linetype = 2, color = "firebrick") +
  theme_bw() + 
  scale_y_continuous(breaks = seq(-1, 1, by = 0.05)) +
  labs(x = "Lag", y = "ACF") + 
  facet_wrap(~name, nrow = 1)


```


Answerlist
----------
* AR(2)
* MA(3)
* AR(1)
* Ej stationär serie

Solution
========
Answerlist
----------
* Sant. SAC avtar snabbt medan SPAC visar på två spikar.
* Falskt. Trots att SPAC avtar snabbt och SAC kan tolkas som 3 spikar, är den enklaste modellen den med färre parametrar, AR(2).
* Falskt. SPAC visar på 2 spikar, så en AR(1) är för simpel.
* Falskt. SAC avtar relativt snabbt så serien kan anses stationär.

Meta-information
================
exname: ar2_identify
extype: schoice
exsolution: 1000
exshuffle: 4
