---
engine: knitr
filters: 
  - webr
  - diagram
---
<!-- CONTENT -->

# Modellval
Med hjälp av kostnadsfunktioner (@sec-cost-function) och datauppdelning (@sec-data-split) och  kan vi nu skapa en process för att både utforska flera modeller och identifiera den bästa av dem.


## Modellvalsprocess {#sec-validation}
Vi kan börja med att ta fram några kandidatfunktioner (modeller) som tränas på träningsmängden:

::: {#fig-training-step}
```{.tikz}
\definecolor{myOrange}{RGB}{255,153,0}
\definecolor{myBlue}{RGB}{16,152,247}

\begin{tikzpicture}[
    box/.style={draw, thick, fill=myOrange!30, minimum width=3cm, minimum height=1.2cm},
    every node/.style={font=\sffamily},
    bar/.style={draw, thick, minimum height=0.9cm},
    arrow/.style={->, thick}
]

  % Bottom bar
  \node[bar, fill=gray!20, minimum width=4cm] (train) at (0,0) {Träning};
  \node[bar, fill=gray!30, minimum width=4cm] (val)   at (4,0) {Validering};
  \node[bar, fill=gray!40, minimum width=4cm] (test)  at (8,0) {Test};
  
  % Model boxes
  \node[box] (m1) at (1,3) {M1(?, ?)};
  \node[box] (m2) at (5,3) {M2(?, ?, ?)};
  \node[box] (m3) at (9,3) {M3(?, ?, ?, ?, ?)};
  
  % Arrows from training to models
  \draw[arrow] (train.north) -- (m1.south);
  \draw[arrow] (train.north) -- (m2.south);
  \draw[arrow] (train.north) -- (m3.south);

\end{tikzpicture}
```
Träningssteget av processen
:::

De tränade modellerna utvärderas sedan på valideringsmängden genom att beräkna kostnadfunktionens värde.

::: {#fig-validation-step}
```{.tikz}
\definecolor{myOrange}{RGB}{255,153,0}
\definecolor{myBlue}{RGB}{16,152,247}
\usetikzlibrary{fit}

\begin{tikzpicture}[
    box/.style={draw, thick, fill=myOrange!30, minimum width=3cm, minimum height=1.2cm},
    every node/.style={font=\sffamily},
    bar/.style={draw, thick, minimum height=0.9cm},
    arrow/.style={->, thick}
]

  % Bottom bar
  \node[bar, fill=gray!20, minimum width=4cm] (train) at (0,0) {Träning};
  \node[bar, fill=gray!30, minimum width=4cm] (val)   at (4,0) {Validering};
  \node[bar, fill=gray!40, minimum width=4cm] (test)  at (8,0) {Test};
  
  % Model boxes
  \node[box] (m1) at (1,3) {M1(A1, A2)};
  \node[box] (m2) at (5,3) {M2(B1, B2, B3)};
  \node[box] (m3) at (9,3) {M3(C1, C2, C3, C4, C5)};
  
  % Arrows from training to models
  \draw[arrow] (m1.south) -- (val.north);
  \draw[arrow] (m2.south) -- (val.north);
  \draw[arrow] (m3.south) -- (val.north);

  \node[
    draw,
    red,
    thick,
    circle,
    fit=(m2),
    inner sep=4pt
  ] {};

\end{tikzpicture}
```
Valideringssteget av processen
:::

Anta att $M2$ valts som den bästa modellen enligt valideringsfelet. Det är bara denna modell som till sist används för att beräkna det väntevärdesriktiga felet på testmängden.

::: {#fig-test-step}
```{.tikz}
\definecolor{myOrange}{RGB}{255,153,0}
\definecolor{myBlue}{RGB}{16,152,247}

\begin{tikzpicture}[
    box/.style={draw, thick, fill=myOrange!30, minimum width=3cm, minimum height=1.2cm},
    box2/.style={draw, thick, fill=gray!30, minimum width=3cm, minimum height=1.2cm},
    every node/.style={font=\sffamily},
    bar/.style={draw, thick, minimum height=0.9cm},
    arrow/.style={->, thick}
]

  % Bottom bar
  \node[bar, fill=gray!20, minimum width=4cm] (train) at (0,0) {Träning};
  \node[bar, fill=gray!30, minimum width=4cm] (val)   at (4,0) {Validering};
  \node[bar, fill=gray!40, minimum width=4cm] (test)  at (8,0) {Test};
  
  % Model boxes
  \node[box2] (m1) at (1,3) {M1(A1, A2)};
  \node[box] (m2) at (5,3) {M2(B1, B2, B3)};
  \node[box2] (m3) at (9,3) {M3(C1, C2, C3, C4, C5)};
  
  % Arrows from training to models
  \draw[arrow] (m2.south) -- (test.north);

\end{tikzpicture}
```
Teststeget av processen
:::

Om vi också lägger till valideringsmängden till @fig-underfit, kan vi se effekten av att under och överanpassa modellen till träningsmängden. I följande diagram är valideringsmängdens observaterioner markerade med `x` medan träningsmängden fortfarande är markerade med `o`.

:::: {.columns}

::: {.column width="49%"}
  

```{r}
#| echo: false
#| fig-width: 5
#| fig-height: 3
#| fig-cap: Enkel modell med få parametrar
#| label: fig-underfit-withValid
#| out-width: "90%"


set.seed(1234)
data <- 
  tibble(
    x = 1:12,
    y = exp(0.5*x) + rnorm(n = 12, mean = x, sd = 4*x)
  ) |> 
  mutate(
    ylin = lm(y ~ x) |> fitted()
  )

set.seed(1234)

data |> 
  ggplot() + aes(x = x, y = y) + geom_point(shape = "o", size = 6) + 
  theme_bw() + scale_x_continuous(breaks = NULL) + 
  scale_y_continuous(breaks = NULL) + labs(x = NULL, y = NULL) + 
  geom_line(mapping = aes(y = ylin), color = "firebrick", linewidth = 1) +
  geom_jitter(shape = "x", size = 6, width = 0, height = 50)

```

:::

::: {.column width="49%"}

```{r}
#| echo: false
#| fig-width: 5
#| fig-height: 3
#| fig-cap: Komplex modell med många parametrar
#| label: fig-overfit-withValid
#| out-width: "90%"
#| warning: false

update_geom_defaults("Xspline", aes(size = 1))

set.seed(1234)
data |> 
  ggplot() + aes(x = x, y = y) + geom_point(shape = "o", size = 6) + 
  theme_bw() + scale_x_continuous(breaks = NULL) + 
  scale_y_continuous(breaks = NULL) + labs(x = NULL, y = NULL) +
  theme(line = element_line(linewidth = 1)) +
  ggalt::geom_xspline(
    color = "firebrick"
  ) +
  geom_jitter(shape = "x", size = 6, width = 0, height = 50)

```
:::

::::

```{r}
#| echo: false
#| fig-width: 5
#| fig-height: 3
#| fig-cap: Lagom komplex modell
#| label: fig-acceptablefit-withValid
#| out-width: "50%"
#| out-height: "50%"
#| warning: false

set.seed(1234)
data |> 
  ggplot() + aes(x = x, y = y) + geom_point(shape = "o", size = 6) + 
  theme_bw() + scale_x_continuous(breaks = NULL) + 
  scale_y_continuous(breaks = NULL) + labs(x = NULL, y = NULL) +
  theme(line = element_line(linewidth = 1)) +
  geom_smooth(method = "glm", formula = y ~ x + I(x^2) + I(x^3), se = FALSE, color = "steelblue", linewidth = 1) +
  geom_jitter(shape = "x", size = 6, width = 0, height = 60)

```

Vi ser att @fig-underfit-withValid får en dålig anpassning för båda mängderna vilket leder till höga värden på felfunktionen på respektive. @fig-overfit-withValid visar att när modellen exakt följer träningsmängden får vi extremt låga värden på träningens felfunktion men stora värden på valideringsmängden. Den "lagom" komplexa modellen får "lagom" stora värden på båda tränings- och valideringsfelet. 

Traditionellt inom regression används all data för att träna modellen och vi väljer den modell som har lägst SSE (högst $R^2_{adj}$). Genom att inte kontrollera modellanpassningen på ny data finns det risk för både över- och underanpassning och vi tar inte hänsyn till generaliseringen i denna process. Den främsta orsaken är man historiskt inte haft stora datamängder och därför behövt använda all data till träningen.

<!-- DEVELOPMENT: Lägg till exempel om polynom och data med få punkter -->

:::{.callout-important}
Inom maskininlärning, om en modell endast tränas på träningsmängden finns en stor risk att optimeringsalgoritmen avslutar träningen när modellen är överanpassad. Vi kan använda valideringsmängden för att få en indikation om så är fallet men det blir svårt att ändra träningen i efterhand. 

Vi kan också integrera tränings- och valideringsmängden direkt i träningsprocessen genom att iterativt optimera och utvärdera på valideringsmängden istället för enbart träningsmängden.
:::

Vi kan visualisera denna avvägning i följande diagram:

::: {#fig-bias-variance}
```{.tikz}
\begin{tikzpicture}[
  every node/.style={font=\sffamily}
]

\definecolor{firebrick}{RGB}{181,43,43}
\definecolor{steelblue}{RGB}{70,130,180}

% Axes
\draw[->] (0,0) -- (8,0);
\draw[->] (0,0) -- (0,5);

% X-axis labels
\node[below] at (0,0) {Låg};
\node[below] at (7.5,0) {Hög};
\node[below=8pt] at (4,0) {Modellens komplexitet};
\node[left] at (-1,2.5) {Felfunktion};

\draw[
  thick,
  steelblue
]
plot[smooth] coordinates {
  (0.2,3.8)
  (0.8,3.0)
  (1.5,2.2)
  (2.2,1.8)
  (3.0,1.5)
  (4.0,1.3)
  (5.0,1.2)
  (6.2,1.15)
  (7.5,1.12)
};

\node[steelblue] at (6.2,1.85) {Träningsmängd};

\draw[
  thick,
  firebrick
]
plot[smooth] coordinates {
  (0.2,4.0)
  (0.8,3.2)
  (1.5,2.4)
  (2.2,2.0)
  (3.0,1.95)
  (4.0,2.1)
  (5.0,2.4)
  (6.2,2.8)
  (7.5,3.4)
};

\node[firebrick] at (4.2,3.25) {Valideringsmängd};

% Bounding box (optional, matches image style)
\draw[gray] (0,0) rectangle (8,5);
\end{tikzpicture}
```
Visualisering av avvägningen mellan bias och varians.
:::

Vi kan dela upp väntevärdet för MSE i valideringsmängden^[eller testmängden] till tre separata komponenter; modellens varians, modellens **bias**, och felets varians.

$$
  \begin{aligned}
    E(MSE) = Var(\hat{f}(x_0)) + [Bias(\hat{f}(x_0))]^2 + Var(\varepsilon)
  \end{aligned}
$$

Oavsett modell kommer felets varians vara konstant, vi kan kalla det för icke-reducerbart brus, så för att minimera MSE behöver vi ha en låg varians *och* bias för modellen. 

Variansen i modellen beskriver osäkerheten som uppkommer om samma modell anpassas på ett annat träningsdata där generellt mer komplexa modellen har en högre varians då mindre skillnader i data genererar större skillnader i $\hat{f}(x)$. 

Modellens bias beskriver det fel som uppkommer av själva modellen som en representation av det sanna sambandet. En enkel förenkling av verkligheten har en hög bias eftersom verkligheten oftast inte är så pass enkel. Vi kan tänka som att vi modellerar ett komplext icke-linjärt problem med en linjär modell. Den linjära modellen kommer aldrig lyckas modellera det icke-linjära sambandet på grund av dess mekaniska begränsningar.

I relation till @fig-bias-variance betyder det att området till vänster har en hög bias men låg varians och området till höger har en låg bias men hög varians; alltså ett motviktssamband. Valet av modell blir en avvägning att hitta modellen som har så låg varians och bias som möjligt, vilket ofta inträffar när valideringsfelet börjar öka igen, där vi väljer att stanna träningen.

:::{.callout-note}
För vissa extremt komplexa modeller förekommer ett fenomen benämnt **double descent** där valideringsfelet minskar och sedan ökar för att till sist minska igen. Ni kan läsa mer om detta fenomen via [Wikipedia](https://en.wikipedia.org/wiki/Double_descent), det är inget som vi kommer titta närmare på i detta material.
:::

Vi kan visa detta fenomen med ett enkelt exempel för `lakesurvey` data. Vi börjar med att först dela upp data i tre olika mängder där träningsmängden får 60% av data, valideringsmängden 30% och testmängden 10%.

```{r}
#| code-fold: false

# Sätter ett seed för reproducerbarhet
set.seed(20260701)

# Skapar de tre mängderna
n <- nrow(lakesurvey)
trainSize <- 0.6
validSize <- 0.3

trainIndex <- sample(seq_len(n), size = n*trainSize)

trainData <- lakesurvey[trainIndex, ]
remaining <- lakesurvey[-trainIndex, ] 

validIndex <- sample(seq_len(nrow(remaining)), size = n*validSize)

validData <- remaining[validIndex, ]
testData <- remaining[-validIndex, ]

```

Sedan tränar vi två olika regressionsmodeller utifrån träningsmängden, en med endast en förklarande variabel som blir en enkel modell och en med tre förklarande variabler som blir den mer komplexa modellen.

```{r}
#| code-fold: false

# Tränar olika linjära regressionsmodeller
trainModel1 <- 
  trainData |> 
  lm(pH ~ `Temp_ øC`, data = _)

trainModel2 <- 
  trainData |> 
  lm(pH ~ `Temp_ øC` + `Alk_/Acid meq/l` + `Cl meq/l`, data = _)

```

Dessa två modeller vill vi sedan jämföra valideringsfelet på. För regression innebär det att vi vill beräkna MSE på valideringsmängden.

```{r}
#| code-fold: false

# Beräknar MSE på valideringsmängden
yhat1 <- predict(trainModel1, newdata = validData)
yhat2 <- predict(trainModel2, newdata = validData)

MSE <- function(y, yhat) {
  sum((y - yhat)^2) / length(y)
}

MSE1 <- MSE(validData$ph, yhat1)
MSE2 <- MSE(validData$ph, yhat2)

```

:::{.callout-important}
Inom maskininlärning använder vi den generella formeln för MSE där nämnaren endast består av antalet observationer, $n$. Inom linjär regression är vi vana vid att ta hänsyn till antalet frihetsgrader $MSE = \frac{SSE}{n - (k + 1)}$ för att få en väntevärdesriktig skattning av felet. Det är av samma anledning som standardavvikelser beräknas med $n - 1$ i nämnaren istället för enbart $n$. 

Skillnaden i nämnare blir försumbar när vi har ett stort $n$, vilket vi oftast har när vi använder maskininlärningsmetoder, därav att vi förenklar till den generella formeln.
:::

MSE för den första modellen är `r MSE1 |> round(3)` medan för den andra modellen vi får `r MSE2 |> round(3)`. Utifrån dessa två mått väljer vi att gå vidare med modell 2 då dess MSE för valideringsmängden var lägre. 

Till sist får vi en väntevärdesriktig skattning av modellens fel utifrån testmängden:

```{r}
#| code-fold: false

yhatTest <- predict(trainModel2, newdata = testData)

MSETest <- sum((testData$pH - yhatTest)^2) / nrow(testData)

MSETest |> round(3)

```

<!-- DEVELOPMENT: Lägg till en tredje mest komplex modell för att visa att det svänger tillbaka upp -->

:::{.callout-caution}
## Övning 1

```{r}
#| echo: FALSE
#| results: asis
exams2forms(file = "../exercises/Part 5/Del5_Chap26.1_ex1.rmd")

```
:::

## Korsvalidering

Nackdelen med att dela upp data enligt @sec-data-split är att mycket information behöver läggas åt sidan från träningen för bland annat validering. Ett alternativ till den disjunkta datauppdelningen är **korsvalidering** där vi delar upp data i en större träningsmängd och en testmängd. Korsvalidering innebär att träningsmängden delas sedan in i flera mindre delar, vi lägger åt sidan en del, tränar en modell på resterande och utvärderar på den delen som lagts åt sidan, och repeterar detta för alla delar. När alla delar använts för validering beräknas det genomsnittliga valideringsfelet som sedan kan jämföras mellan olika modeller.  

I det extrema fallet delar vi upp träningsmängden i $n$ lika stora delar vilket kallas för **Leave-one-out** korsvalidering (LOOCV). Som namnet antyder följer vi följande procedur:

1. ta bort en observation och träna modellen på återstående data.
2. beräkna valideringsfelet på den borttagna observationen.
3. upprepar steg 1. och 2. för alla datapunkter.
4. beräkna den genomsnittliga felet för alla modeller/observationer.

Att välja modell utifrån enbart en observation är inget att rekommendera utan vi använder därför denna korsvalideringsmetod om vi vill jämföra modeller av olika strukturer. En annan nackdel med detta sätt är att vi måste anpassa $n$ modeller vilket för mer komplexa modeller kan bli mycket beräkningstungt.

För att förenkla beräkningsprocessen kan istället **k-fold** korsvalidering användas där träningsmängden delas upp i $k$ olika block.^[Man kan uttrycka leave-one-out korsvalidering som ett specialfall av k-fold när $k = n$] Vi följer samma procedur som tidigare med några justeringar:

1. ta bort *ett block* och träna modellen på återstående data.
2. beräkna valideringsfelet på *det borttagna blocket*.
3. upprepar steg 1. och 2. för alla *block*.
4. beräkna den genomsnittliga felet för alla olika *block*.


:::{#fig-cross-validation}
```{.tikz}
\definecolor{myOrange}{RGB}{255,153,0}
\definecolor{myBlue}{RGB}{16,152,247}

\begin{tikzpicture}[
    box/.style={draw, thick, fill=myOrange!30, minimum width=2.4cm, minimum height=1cm},
    box2/.style={draw, thick, fill=gray!30, minimum width=2.4cm, minimum height=1cm},
    every node/.style={font=\sffamily},
    bar/.style={draw, thick, minimum height=0.8cm},
    arrow/.style={->, thick}
]

% Fold 1
\node[bar, fill=myOrange!50, minimum width=1.5cm] (f11) at (0,0) {};
\node[bar, fill=gray!20, minimum width=1.5cm] (f12) at (1.5,0) {};
\node[bar, fill=gray!20, minimum width=1.5cm] (f13) at (3,0) {};
\node[bar, fill=gray!20, minimum width=1.5cm] (f14) at (4.5,0) {};
\node[bar, fill=gray!20, minimum width=1.5cm] (f15) at (6,0) {};
\node at (-2,0) {Fold 1};

% Fold 2
\node[bar, fill=gray!20, minimum width=1.5cm] (f21) at (0,-1) {};
\node[bar, fill=myOrange!50, minimum width=1.5cm] (f22) at (1.5,-1) {};
\node[bar, fill=gray!20, minimum width=1.5cm] (f23) at (3,-1) {};
\node[bar, fill=gray!20, minimum width=1.5cm] (f24) at (4.5,-1) {};
\node[bar, fill=gray!20, minimum width=1.5cm] (f25) at (6,-1) {};
\node at (-2,-1) {Fold 2};

% Fold 3
\node[bar, fill=gray!20, minimum width=1.5cm] (f31) at (0,-2) {};
\node[bar, fill=gray!20, minimum width=1.5cm] (f32) at (1.5,-2) {};
\node[bar, fill=myOrange!50, minimum width=1.5cm] (f33) at (3,-2) {};
\node[bar, fill=gray!20, minimum width=1.5cm] (f34) at (4.5,-2) {};
\node[bar, fill=gray!20, minimum width=1.5cm] (f35) at (6,-2) {};
\node at (-2,-2) {Fold 3};

% Fold 4
\node[bar, fill=gray!20, minimum width=1.5cm] (f41) at (0,-3) {};
\node[bar, fill=gray!20, minimum width=1.5cm] (f42) at (1.5,-3) {};
\node[bar, fill=gray!20, minimum width=1.5cm] (f43) at (3,-3) {};
\node[bar, fill=myOrange!50, minimum width=1.5cm] (f44) at (4.5,-3) {};
\node[bar, fill=gray!20, minimum width=1.5cm] (f45) at (6,-3) {};
\node at (-2,-3) {Fold 4};

% Fold 5
\node[bar, fill=gray!20, minimum width=1.5cm] (f51) at (0,-4) {};
\node[bar, fill=gray!20, minimum width=1.5cm] (f52) at (1.5,-4) {};
\node[bar, fill=gray!20, minimum width=1.5cm] (f53) at (3,-4) {};
\node[bar, fill=gray!20, minimum width=1.5cm] (f54) at (4.5,-4) {};
\node[bar, fill=myOrange!50, minimum width=1.5cm] (f55) at (6,-4) {};
\node at (-2,-4) {Fold 5};

% Legend
\node[bar, fill=gray!20, minimum width=1cm] at (8,-1) {};
\node[right=0.2cm] at (8.5,-1) {Träning};

\node[bar, fill=myOrange!50, minimum width=1cm] at (8,-2) {};
\node[right=0.2cm] at (8.5,-2) {Validering};

\end{tikzpicture}
```
Illustration av 5-fold korsvalidering
:::

Med denna procedur behöver vi endast träna $k$ modeller vilket kan underlätta den totala beräkningskostnaden om det är en komplex modell som ska tränas.

När en modell väl har valts ut, tränas en slutgiltig modell på all träningsdata för att få de riktiga parameterskattningarna.

:::{.callout-note}
## Korsvalidering i R

Korsvalidering kan implementeras direkt i R genom att använda loopar men många av de metoder som vi kommer till i senare kapitel har integrerade alternativ för korsvalidering i dess tillhörande funktioner. Vi kommer därför återkomma till korsvalidering senare när vi tillämpar maskininlärningsmetoderna.
:::

:::{.callout-caution}
## Övning 2

```{r}
#| echo: FALSE
#| results: asis
exams2forms(file = "../exercises/Part 5/Del5_Chap26.2_ex3.rmd")

```
:::

## Optimering

När en maskininlärningsmodell tränas, vad som egentligen händer är att modellens parametrar iterativt **optimeras** genom att minimera kostnadsfunktionen. För linjär regression kan vi minimera SSE medan för logistisk regression vi anger kostnadsfunktionen som den negativa loglikelihooden vilket då också minimeras^[En negativ loglikelihood innebär att det minsta värdet på funktionen ger den troligaste uppsättningen parametervärden för data].

### Kostnadsfunktion
Inom maskininlärning vill vi ofta minimera en **kostnadsfunktion** $c(\boldsymbol{\theta})$ där $\boldsymbol{\theta}$ är parametrarnas värden som styr värdet på funktionen. Optimeringens syfte är att hitta de parametervärden som ger lägst kostnad. 

:::{.callout-note}
I detta delkapitel kommer vi använda begreppet **derivata** flertalet gånger. En derivata är kortfattat en förenklad funktion som beskriver lutningen av en kurva endast vid en viss punkt, alltså hur kurvan förändras vid en viss punkt.

Mer om derivata finns att läsa om [här](https://www.matteboken.se/lektioner/gymnasiet/matte-fortsattning-niva-1/derivata#!/).
:::

:::{.callout-tip}
## Enkelt exempel med analytisk lösning
I vissa specialfall kan vi enkelt analytiskt lösa vilka parametervärden som ger det minsta/högsta värdet på funktionen. Vi kan exemplifiera detta genom en andragradsekvation.

Vi undersöker funktionen:
$$
  \begin{aligned}
  f(x) = x^2 - 4x + 5
  \end{aligned}
$$
Derivatan av funktionen är:
$$
  \begin{aligned}
  f'(x) = 2x - 4
  \end{aligned}
$$
som är lika med $0$ när:
$$
  \begin{aligned}
  2x - 4 = 0 \Rightarrow x = 2
  \end{aligned}
$$
Genom andraderivatan får vi information om att det är ett minimum vid $x = 2$ då:
$$
  \begin{aligned}
  f''(x) = 2 > 0
  \end{aligned}
$$
Värdet på funktionen när $x = 2$ kan beräknas enligt:
$$
  \begin{aligned}
  f(2) = 2^2 - 4\cdot2 + 5 = 4 - 8  + 5 = 1
  \end{aligned}
$$
så vi drar slutsatsen att funktionen har ett minimum vid $(x, f(x)) = (2, 1)$.

:::

När en enkel lösning inte är tillgänglig måste vi använda stegvis (iterativa) algoritmer såsom **gradient descent**. Denna metod justerar parametrarna iterativt för att successivt närma oss ett minimum av funktionen:

```{r}
#| fig-width: 5
#| fig-height: 3
#| fig-cap: Enkelt exempel på iterativ optimering
#| label: fig-optimization
#| out-width: "90%"
#| echo: false

x <- seq(0, 1, by = 0.001)
cost <- function(x) {
  -(log(choose(344, 152) * x^152 * (1-x)^(344-152)))
}
y <- cost(x)
data <- data.frame(x, y)

theta <- numeric(10)

set.seed(20211009)
theta[1] <- 0.85

deriv <- expression(-(152/x - 192/(1-x)))

for(i in 2:30){
  
  x <- theta[i-1]
  
  theta[i] <- theta[i-1] - 0.0002 * eval(deriv)
  
}

ascent <- data.frame(theta, y = cost(theta))

ggplot(data) + aes(x = x, y = y) + geom_line() + 
  labs(x = expression(theta) , y = "Kostnad") + 
  geom_point(
    data = ascent,
    aes(x = theta, y = y),
    size = 3, 
    color = "firebrick",
    alpha = 0.5
  ) + 
  geom_path(
    data = ascent,
    aes(x = theta, y = y),
    linewidth = 1.2,
    color = "firebrick",
  ) +
  geom_vline(xintercept = theta[1], linetype = 2, color = "firebrick") + 
  geom_vline(xintercept = 152/344, linetype = 2, color = "black") + 
  theme_bw()

```

I denna illustration har en första "gissning" av parametrarnas värden gjorts vid den streckade röda linjen. Sedan har parametrarna justerats tills att de når fram till värdet som ger den minsta kostnaden, den svartstreckade linjen.

### Gradient
Ett vanligt sätt att justera parametrarna vid varje steg är med hjälp av funktionens negativa **gradient**, det vill säga en vektor bestående av funktionens partiella derivator. Denna vektor ger riktningen till var nästa justering av parameterns värde bör ske, i den negativa riktningen där funktionen ökar snabbast. Vi använder den negativa riktningen för att gradienten alltid visar den positiva lutningen, alltså vilket håll funktionen ökar mest. För att hitta det minsta värdet behöver vi då flippa värdet genom att sätta $-$ framför.

I dessa två föregående exempel har vi ett globalt minimum (optimum) som identiferats, men för mer komplexa kostnadsfunktioner kan det finnas flera **lokala optimum** som algoritmen kan nå fram till. 

:::: {.columns}

::: {.column width="49%"}
```{r}
#| fig-width: 5
#| fig-height: 3
#| fig-cap: En enkel funktion med endast ett minimum, det globala
#| label: fig-convex-function
#| out-width: "90%"
#| echo: false

tibble(
  x = seq(-5, 5, by = 0.001),
  y = x^2
) |> 
  ggplot() + aes(x = x, y = y) + geom_line() +
  theme_bw() + 
  geom_vline(xintercept = 0, linetype = 2, color = "black") + 
  scale_y_continuous(breaks = NULL)

```
  
:::

::: {.column width="49%"}
```{r}
#| fig-width: 5
#| fig-height: 3
#| fig-cap: En komplex funktion med flera lokala minimum
#| label: fig-nonconvex-function
#| out-width: "90%"
#| echo: false

x <-  seq(-10, 10, by = 0.001)
y <-  sin(x) + 0.05*x

deriv <- expression(cos(x) + 0.05)

tibble(
  x = x,
  y = y
) |> 
  ggplot() + aes(x = x, y = y) + geom_line() +
  theme_bw() + 
  geom_vline(xintercept = x[which(eval(deriv) |> abs() < 0.0005)[y[which(eval(deriv) |> abs() < 0.0005)] < 0]], linetype = 2, color = "black") + 
  scale_y_continuous(breaks = NULL)

```
:::

::::

Vissa kostnadsfunktioner definieras endast av ett minimum vilket gör det enklare att hitta då vi vet att det inte finns några fällor som algoritmen kan fastna i. För de komplexa funktionerna kräver det att vi startar algoritmen på flera olika ställen för att utforska en större del av funktionen men trots detta finns det inga garantier att vi hittat det globala optimum.

### Konvergens och inlärningshastighet
För att motverka att optimeringsalgoritmer genomför oändligt många iterationer med (till slut) ytterst små justeringar av parametervärdena, avslutas optimeringen när vi anser den **konvergerat**. Konvergens betyder att algoritmen nått ett tillstånd där ytterligare iterationer inte leder till någon meningsfull förbättring. Detta skulle kunna vara:

- Liten förändring i kostnadsfunktionen mellan iterationer ($t$), $|c(\boldsymbol{\theta}_t) - c(\boldsymbol{\theta}_{t-1})| < \xi$
- Liten förändring i skattade parametervärden mellan iterationer
- Maximalt antal iterationer har uppnåtts

$\xi$ (grekiska xi, uttalas ksi) är oftast vald till något väldigt litet värde, till exempel $\frac{1}{10 000}$ eller liknande, för att vi ska hamna nära optimum men ändå inte spendera onödigt mycket tid med små förbättringar. Beroende på vilken av dessa konvergenskriterium som vi väljer, kommer den föreslagna lösningens kvalitet samt den totala beräkningstiden förändras.

Ytterligare en aspekt av iterativa algoritmer är **inlärningshastigheten** (betecknat med $\gamma$, grekiska gamma) vilket påverkar hur snabbt vi rör oss mot bättre parametervärden närmare kostnadsfunktionens optimum. I @fig-optimization är denna 0.0002 = 2E-04 men vi kan öka eller minska den för att (förhoppningsvis) effektivisera algoritmen.

:::: {.columns}

::: {.column width="49%"}
  
```{r}
#| fig-width: 5
#| fig-height: 3
#| fig-cap: Optimering med inlärningshastighet 6E-04
#| label: fig-learning-rate-high
#| out-width: "90%"
#| echo: false

x <- seq(0, 1, by = 0.001)
y <- cost(x)
data <- data.frame(x, y)

theta <- numeric(10)

set.seed(20211009)
theta[1] <- 0.85

deriv <- expression(-(152/x - 192/(1-x)))

for(i in 2:30){
  
  x <- theta[i-1]
  
  theta[i] <- theta[i-1] - 6e-4 * eval(deriv)
  
}

ascent <- data.frame(theta, y = cost(theta))

ggplot(data) + aes(x = x, y = y) + geom_line() + 
  labs(x = expression(theta) , y = "Kostnad") + 
  geom_point(
    data = ascent,
    aes(x = theta, y = y),
    size = 3, 
    color = "firebrick",
    alpha = 0.5
  ) + 
  geom_path(
    data = ascent,
    aes(x = theta, y = y),
    linewidth = 1.2,
    color = "firebrick",
  ) +
  geom_vline(xintercept = theta[1], linetype = 2, color = "firebrick") + 
  geom_vline(xintercept = 152/344, linetype = 2, color = "black") + 
  theme_bw()

```
:::

::: {.column width="49%"}
  
```{r}
#| fig-width: 5
#| fig-height: 3
#| fig-cap: Optimering med inlärningshastighet 5E-05
#| label: fig-learning-rate-low
#| out-width: "90%"
#| echo: false

x <- seq(0, 1, by = 0.001)
y <- cost(x)
data <- data.frame(x, y)

theta <- numeric(10)

set.seed(20211009)
theta[1] <- 0.85

deriv <- expression(-(152/x - 192/(1-x)))

for(i in 2:100){
  
  x <- theta[i-1]
  
  theta[i] <- theta[i-1] - 0.00005 * eval(deriv)
  
}

ascent <- data.frame(theta, y = cost(theta))

ggplot(data) + aes(x = x, y = y) + geom_line() + 
  labs(x = expression(theta) , y = "Kostnad") + 
  geom_point(
    data = ascent,
    aes(x = theta, y = y),
    size = 3, 
    color = "firebrick",
    alpha = 0.5
  ) + 
  geom_path(
    data = ascent,
    aes(x = theta, y = y),
    linewidth = 1.2,
    color = "firebrick",
  ) +
  geom_vline(xintercept = theta[1], linetype = 2, color = "firebrick") + 
  geom_vline(xintercept = 152/344, linetype = 2, color = "black") + 
  theme_bw()

```
:::

::::

Om vi jämför dessa två nya diagram med @fig-optimization ser vi att med en större inlärningshastighet (@fig-learning-rate-high med 6E-04) har den första justeringen nu blivit betydligt större och att vi faktiskt hoppade över optimum flera gånger under de första iterationerna men vi kommer ganska snabbt inpå optimum och når konvergens. Med en mindre inlärningshastighet (@fig-learning-rate-low med 5E-05) genomför vi mindre justeringar som kräver betydligt fler iterationer innan vi når konvergens. 

:::{.callout-tip}
## En slumpmässig promenad

Säg att du tar på dig en ögonbindel på toppen av en kulle och ska navigera till dess botten. Genom att känna lutningen vid dina fötter kan du räkna ut i vilken riktning som du ska ta ditt nästa steg för att komma längre ner.

Om du vill vara säker att du inte råkar ramla eller springa förbi väljer du att ta små små steg i den valda riktningen. Det kommer ta ett tag för dig att nå botten men du vet att du inte missar någon viktig information under promenaden. 

En av dina kompisar är lite mer våghalsig av sig och väljer att springa istället för att gå med långa steg varje gång. Det går fort, lite för fort kan man tycka, och det visar sig att kompisen springer förbi och upp på nästa kulle och behöver vända tillbaka.

I detta exempel motsvarar lutningen vid dina fötter gradienten av kostnadsfunktionen och steglängden motsvarar inlärningshastigheten.
:::

:::{.callout-important}
Det finns många nackdelar med Gradient Descent algoritmen trots att den är enkel. Vanliga förbättringar av algoritmen finns i form av:

- Stochastic Gradient Descent (SGD)
- Momentum
- Adagrad
- RMSprop
- Adam och AdaDelta
- Steglängdscheman

Vissa av dessa återkommer i senare kapitel.
:::

### Hyperparametrar

Inlärningshastigheten är ett exempel på en **hyperparameter**, alltså en parameter som hör till algoritmen/träningen, inte en parameter i modellen. Hyperparametrar kan också vara hur modellen ser ut (dess övergripande egenskaper), vilken optimeringsalgoritm som används, antalet iterationer eller konvergenskriterierna eller andra aspekter av hur träningen går till. 

Vi kan koppla denna term tillbaka till vanlig linjär regression genom att anse designmatrisen vara en modells hyperparameter eftersom den styr modellens struktur. Vi kan välja matrisen relativt fritt och den kommer påverka modellens värde på kostnadsfunktionen. Nu använder vi ju inte vanligtvis iterativ optimering för att träna denna modell så inga hyperparametrar som hör till optimeringen används.

Valet av hyperparametrar och dess värden kallas för **hyperparameter tuning** (ungefärlig sv. justering av hyperparametrar) där vi använder valideringsmängden för att välja de hyperparametervärden som ger bäst generaliserbarhet. Inom maskininärning blir mängden hyperparametrar, och de olika värdena som de kan anta, snabbt överväldigande så vi behöver ofta använda en strukturerad process för att hitta dessa. Några enkla exempel på processer är **Grid Search** eller **Random Search**. 

Grid Search går ut på att vi väljer några hyperparametrar som vi vill justera, till exempel tre uppsättningar förklarande variabler (designmatriser) och fyra olika inlärningshastigheter, och de övriga hålls fixa. Dessa alternativ sammanställs sedan till ett rutnät med alla kombinationer av värden som kan skapas utifrån de valda hyperparametrarna.

::: {#tbl-grid-search-example}

|                      | **$\gamma = 0.001$** | **$\gamma = 0.005$** | **$\gamma = 0.0001$** | **$\gamma = 0.0005$** |
|----------------------|----------------------|----------------------|-----------------------|-----------------------|
| **$X_1$**            | Modell 1             | Modell 2             | Modell 3              | Modell 4              |
| **$X_1, X_2, X_3$**  | Modell 5             | Modell 6             | Modell 7              | Modell 8              |
| **$X_1 - X_5$**      | Modell 9             | Modell 10            | Modell 11             | Modell 12             |

Exempel på en Grid Search av hyperparametrar
:::

Utifrån följande rutnät tränas 12 olika modeller och den modell med minst valideringskostnad väljs som den bästa.

<!-- ### Coordinate descent -->

<!-- Vad är Coordinate Descent? -->
<!-- En optimeringsmetod där man optimerar en variabel i taget. -->
<!-- Alla andra variabler h˚alls fasta under varje steg. -->
<!-- Itererar över variablerna tills konvergens uppn˚as. -->
<!-- Nyckelidéer: -->
<!-- Enkel att implementera, särskilt för stora problem. -->
<!-- Effektiv när varje delproblem (en variabel) är lätt att lösa. -->
<!-- Används ofta i t.ex. Lasso-regression (mer om det senare) och -->
<!-- konvex optimering. -->
<!-- Kräver inte beräkning av hela gradienten. -->

:::{.callout-note}

Ibland måste vissa parametrar uppfylla villkor, till exempel att vara strikt positiva. Istället för att optimera direkt på parametern kan vi omformulera problemet så att en transformation av parametern optimeras. 

Säg att vi vill optimera $\theta > 0$. Vi kan då välja att istället optimera över $\phi$ där $\theta = exp(\phi)$ vilket innebär att vi kan fortfarande använda gradientbaserade metoder utan att behöva begränsa algoritmen direkt för $\theta$.
:::

:::{.callout-caution}
## Övning 3

```{r}
#| echo: FALSE
#| results: asis
exams2forms(file = "../exercises/Part 5/Del5_Chap26.3_ex2.rmd")

```
:::

## Optimering och utvärdering i klassificering

Inom regression får vi naturligt en kostnadsfunktion från fördelningen av det vi vill modellera. För en kontinuerlig variabel kan vi ange olika kontinuerliga fördelningar på feltermen, till exempel normal, t, Gamma, log-normal, där dess likelihood blir den naturliga kostnadsfunktionen att optimera. Vi kan även för diskreta variabler använda regression för till exempel Poisson- eller Negativ binomialfördelningen. 

För klassificering finns det inte alltid en naturlig kostnadsfunktion. Däremot blir det betydligt enklare att räkna observerade och predikterade klasser från en modell eftersom antalet möjliga utfall är begränsade till skillnad från de oändliga utfallen för en kontinuerlig fördelning. 

Dessa utfall kan sammanställas i en **förväxlingsmatris** (eng. confusion matrix). När vi skapar matrisen räknas frekvenserna av antalet $Y = 1$ som blivit predikterade till de olika klasserna $\hat{Y} = 1$ ($TP$, True Positive) och $\hat{Y} = 0$ ($FN$, False Negative) och antalet $Y = 0$ som blivit predikterade till respektive klass ($FP$, False Positive, och $TN$, True Negative).

::: {#tbl-confusion}
<table style="border-collapse: collapse; width: 50%;">
  <thead>
    <tr>
      <th colspan="2"></th>
      <th colspan="2" style="text-align: center;">Predikterad klass</th>
    </tr>
    <tr>
      <th colspan="2"></th>
      <th style="border: 1px solid black; padding: 5px;">$\hat{Y} = 1$</th>
      <th style="border: 1px solid black; padding: 5px;">$\hat{Y} = 0$</th>
    </tr>
  </thead>
  <tbody>
    <tr>
      <td rowspan="2" style="padding-right: 15px; font-weight: bold;">Sann klass</td>
      <td style="border: 1px solid black; padding: 5px;">$Y = 1$</td>
      <td style="border: 1px solid black; padding: 5px; background-color: #D1FFBD;">$TP$</td>
      <td style="border: 1px solid black; padding: 5px;">$FN$</td>
    </tr>
    <tr>
      <td style="border: 1px solid black; padding: 5px;">$Y = 0$</td>
      <td style="border: 1px solid black; padding: 5px;">$FP$</td>
      <td style="border: 1px solid black; padding: 5px; background-color: #D1FFBD;">$TN$</td>
    </tr>
  </tbody>
</table>
Förväxlingsmatris med frekvenser av olika fall.
:::

Utifrån förväxlingsmatrisen kan ett antal utvärderingsmått beräknas som fokuserar på olika aspekter av modellens prestanda. Vi vill att så många av prediktionerna är korrekta, det vill säga hamnar i den grönmarkerade diagonalen. Utifrån dessa två celler kan vi beräkna två enkla mått; andelen korrekta prediktioner och andelen felaktiga prediktioner. Vi kallar andelen korrekta prediktioner för modellens **träffsäkerhet** (eng. accuracy) och andelen felaktiga prediktioner för modellens **felkvot** (eng. misclassification rate).

$$
\begin{aligned}
  \text{Träffsäkerhet} &= \frac{TP + TN}{n} = \frac{TP + TN}{TP + FN + FP + TN} \\
  \text{Felkvot} &= \frac{FN + FP}{n} = \frac{FN + FP}{TP + FN + FP + TN} = 1 - \text{Träffsäkerhet} \\
\end{aligned}
$$
När träffsäkerheten i modellen är hög kommer felkvoten vara låg och vice versa vilket gör att endast ett av dessa mått egentligen behöver beräknas.

Vi kan beräkna dessa för hand om vi vill, men många funktioner använder sig av inbyggda komponenter där dessa mått, eller de som introduceras senare i kapitlet, beräknas automatiskt och vi kan få ut dem som delar av modellobjektet. Om vi vill räkna ut dessa för hand behöver vi först bygga förväxlingsmatrisen:

```{r}
#| code-fold: false

# Skapar två vektorer med värden 0 eller 1
y <- sample(0:1, size = 50, replace = TRUE)
yhat <- sample(0:1, size = 50, replace = TRUE)

# Skapar en korstabell, en förväxlingsmatris, med table()
table(y, yhat)

```

Om vi sparar tabellen får vi ett objekt med två dimensioner, rader och kolumner, vilket innebär att vi kan indexera ut $TP$, $FN$, $FP$ och $TN$.

```{r}
#| code-fold: false

confusion <- table(y, yhat)

TP <- confusion[1,1]
FN <- confusion[1,2]
FP <- confusion[2,1]
TN <- confusion[2,2]

# Beräknar träffsäkerheten
sum(TP, TN) / sum(TP, FN, FP, TN)

```

### Klassbalans
Problemet med att använda felkvoten som modellens kostnadsfunktion är att måttet kan lätt missa om modellen fokuserar sin anpassning på enbart en av klasserna. När vi arbetar med klassificering påverkar den sanna andelen av data som tillhör vardera klass modellens övergripande prestanda. Denna andel kallas för **klassbalans**. När vi modellerar en binär responsvariabel är det bra att först ta fram en tabell med andelen som tillhör klass 1 och andelen som tillhör klass 0 för att bilda en uppfattning om vilken och hur mycket information vi har om de båda. 

Om andelarna är **balanserade**, det vill säga nära 50%/50% för de båda andelarna, kommer modellen ha lika mycket information om klasserna och felkvoten tar hänsyn lika mycket till båda klasserna i optimeringen. Om andelarna däremot är **obalanserade**, när stora skillnader i andel förekommer mellan klasserna, kommer felkvoten ha problem att optimera den mindre av klasserna. I ett extremt fall, om vi har 95% 0:or och 5% 1:or riskerar optimeringen anse att den minsta felkvoten som kan uppnås är att prediktera alla observationer till majoritetsklassen, för då blir felkvoten 5%. Vi behöver därför titta på ytterligare mått som kan användas för att hantera klassobalans. 

### Sensitivitet och specificitet
Med fokus på en av klasserna, vanligtvis $Y = 1$, beskriver **sensitiviteten** (eng. True Positive Rate, sensitivity, recall) hur stor andel sanna 1:or som också predikterades som 1:or. Detta mått ger en indikation på hur bra modellen är på att göra korrekta prediktioner för en utav klasserna, men en modell kan ha 100% sensitivitet om alla prediktioner är 1:or. Ett mått som mäter hur bra prediktionerna av den andra klassen är, är **specificiteten** (eng. True Negative Rate, specificity). I det binära fallet beskriver detta mått andelen sanna 0:or ($Y \ne 1$) som också predikterades som 0:or. Om alla observationer predikteras till 1:or för att få en hög sensitivitet, kommer specificiteten bli 0%.

$$
\begin{aligned}
\text{Sensitivitet}_{Y = 1} &= \frac{TP}{TP + FN}\\
\text{Specificitet}_{Y = 1} &= \frac{TN}{FP + TN}
\end{aligned}
$$
Med hjälp av båda måtten kan vi då undersöka ifall modellen fokuserar mer på den ena eller andra klassen. En optimal modell har höga värden på båda måtten, men om det ena måttet är markant större än det andra visar det att modellen har lättare att prediktera den ena klassen. 

**Precision** (eng. positive predictive value) är ytterligare ett mått som enbart fokuserar på den ena klassen. Den beskriver hur stor andel av de predikterade $\hat{Y} = 1$ som faktiskt är samma klass.

$$
  \begin{aligned}
  \text{Precision} = \frac{TP}{TP + FP}
  \end{aligned}
$$

Var och en av dessa mått beskriver en viss aspekt av modellens prestanda, men de visar inte en helhetsbild. Ytterliggare ett mått finns som kombinerar två av måtten, **F-score**.

$$
  \begin{aligned}
    F_1 = 2 \frac{\text{Precision} \cdot \text{Sensitivitet}}{\text{Precision} + \text{Sensitivitet}}
  \end{aligned}
$$

Måttet går mellan 0 och 1 där högre värden är bättre. Den generella formeln^[$F_\beta = (1 + \beta^2) \frac{\text{Precision} \cdot \text{Sensitivitet}}{\beta^2\cdot\text{Precision} + \text{Sensitivitet}}$] tillåter en justering baserat på hur mycket vi värderar precision jämfört med sensitivitet.

### Cross Entropy {#sec-cross-entropy}
Problemen med dessa mått är att de inte är bra kostnadsfunktioner ur en matematisk synpunkt. De används främst för att utvärdera prestandan av modellen, speciellt att undersöka ifall modellen är bra på att prediktera alla klasser i problemet. Istället används vanligtvis en annan kostnadsfunktion, **cross entropy**.

Funktionen beräknas som:

$$
  \begin{aligned}
    - \Sum{n} y_i \cdot log\left(\hat{f}(x_i)\right)
  \end{aligned}
$$

där $y_i = {0, 1}$ och $\hat{f}(x_i)$ är sannolikheten att observation $i$ är klass 1 från den tränade modellen.

:::{.callout-caution}
## Övning 4

```{r}
#| echo: FALSE
#| results: asis
exams2forms(file = "../exercises/Part 5/Del5_Chap26.4_ex4.rmd")

```
:::


<!-- ## Case -->
<!-- DEVELOPMENT: LÄGG TILL ETT NYTT KAPITEL DÄR VI GÅR IGENOM CASE FÖR REGRESSION OCH LOGISTISK REGRESSION -->


## Referenser {.unnumbered}







